臺灣高等法院刑事判決　　　　　　 98年度上更(一)字第353號
上　訴　人
即　被　告　王仁民
選任辯護人　林慶苗　律師
　　　　　　陳柏均　律師
上　訴　人
即　被　告　林展南
選任辯護人　郭學廉　律師
　　　　　　吳孟勳　律師
　　　　　　蘇千祿　律師
上列上訴人即被告等因貪污等案件，不服臺灣桃園地方法院94年
度訴字第1428號，中華民國96年2月12日第一審判決（ 起訴案號
：臺灣桃園地方法院檢察署93年度偵字第13058、18159號），提
起上訴，本院判決後經最高法院撤銷發回，本院更為判決如下：
    主  文
原判決關於林展南部分撤銷。
林展南與依據法令從事公務之人，共同對於違背職務之行為，收
受賄賂，處有期徒刑拾壹年陸月，褫奪公權拾年；共同所得財物
新臺幣貳佰貳拾貳萬壹仟陸佰貳拾捌元，應與王仁民連帶追繳沒
收，如全部或一部無法追繳時，以其財產抵償之。
其他上訴駁回。
    事  實
一、王仁民自民國（下同）89年間，擔任交通部民用航空局（以
    下簡稱民航局）場站組科長，兼任統一發包中心執行秘書，
    負責民航局各單位發包金額新臺幣（下同）50,000,000元以
    上營繕工程之發包業務（包括上網公告、販賣圖說及主持開
    標等），係依據法令從事公務之人員。91年間民航局中正國
    際航空站（即中正國際機場，現已更名為桃園機場）之「更
    新第一航廈1樓出、入境大廳天花板及照明工程（ 第1、2期
    ）」（下稱天花板及照明工程）、 「第一航廈1樓出、入境
    大廳自動灑水及排煙系統增設工程」（下稱消防及水電工程
    ）、「第一航站大廈組合式空調箱風管汰換工程」（下稱空
    調工程）之工程欲進行招標，由民航局副局長黃錫榮召集張
    憲安、張明誠、彭楚平、王雲峰、辛一、陳慧雯等人成立底
    價評審小組，核定上開工程底價為227,000,000元， 封入底
    價封內，並由王仁民負責主持上開工程公開招標程序。
二、緣有劉仁演係「漳發工程有限公司」（下稱漳發公司）之負
    責人，有意承包前述工程，遂邀集開設「立城營造股份有限
    公司」（下稱立城公司）之總經理許韻碧負責天花板及照明
    工程，另介紹開設「貿立技術工程股份有限公司」（下稱貿
    立公司）之負責人陳務毅負責空調工程，陳務毅再介紹開設
    「淨臺工程有限公司」（下稱淨臺公司）之負責人陳志誠、
    「淯璽實業企業股份有限公司」（下稱淯璽公司）之負責人
    林鉞程兩家廠商分別負責消防、水電工程， 由前述4家公司
    組成聯合承攬團隊，並以立城公司為投標代表廠商進行投標
    （劉仁演、許韻碧、陳務毅、陳志誠、林鉞程業經原審以「
    對於依據法令從事公務之人員，關於違背職務之行為，交付
    賄賂」罪，分別判處「有期徒刑陸月，褫奪公權壹年，緩刑
    貳年」、「有期徒刑壹年肆月，褫奪公權貳年，緩刑貳年」
    、「有期徒刑壹年肆月，褫奪公權貳年，緩刑貳年」、「有
    期徒刑拾月，褫奪公權壹年，緩刑貳年」、「有期徒刑壹年
    肆月，褫奪公權貳年，緩刑貳年」，並已確定在案）。
三、前開標案由王仁民擔任開標主持人， 分別於91年5月10日上
    午9時30分、同年月31日上午9時30分、同年6月12日下午2時
    30分、同年7月1日上午9時30分，在臺北市○○○路340之10
    號之松山機場第二航廈階梯教室進行公開招標程序，許韻碧
    、劉仁演則代表立城公司到場進行投開標程序； 第1次之開
    標投標廠商僅立城公司1家參與投標，因投標廠商未達3家而
    流標，第2次之開標亦僅有立城公司1家參與投標，且該廠商
    不符招標廠商規定而廢標；因該2次未開價格標， 王仁民於
    流標、廢標後即將未經開封之底價封交還底價評審小組幹事
    陳慧雯保管。第3次進行公開招標時， 有立城公司及潤安機
    電工程股份有限公司進行投標，雖渠等提出之投標金額分別
    為258,500,000元、241,000,000元，均高於底價，惟潤安公
    司同意減價，王仁民遂將底價封開封檢視，因而知悉上開工
    程之底價； 嗣潤安公司提出之238,700,000元標價仍高於底
    價，立城公司及潤安公司同意進行比減價格，其後立城公司
    提出228,850,000元，潤安公司則表示不能再減， 因高於底
    價，立城公司遂再提出228,800,000元， 並表明不能再減，
    經審標結果，立城公司比減價格後之標價高於底標，無得為
    決標對象之廠商，王仁民當場宣布廢標。
四、陳志誠常至綽號「金童」、法號「釋天欽」之林展南位於臺
    北市○○路○段45號10樓所開設之精舍禮佛， 並獲林展南告
    知認識許多工程界之人士； 而立城公司經2次投標均高於底
    價而流標失利後，陳志誠則向劉仁演、許韻碧、陳務毅、林
    鉞程表示自己認識林展南，能透過關係順利標得前開工程，
    渠等並非依據法令從事公務之人，共同基於對於依據法令從
    事公務之人員，關於違背職務之行為，期約及交付賄賂之犯
    意聯絡，推由陳志誠及曾參與第2次投標開標之劉仁演， 於
    第2次開標日至第3次開標前之同年6月初之某日， 透過林展
    南安排與王仁民在臺北市○○街114號1樓之「吉祥草茶藝館
    」結識，並經劉仁演確認王仁民確為本案工程之開標主持人
    。嗣後，立城公司於91年6月12日參與上開工程第3次公開招
    標程序，經數度減價後，仍因出價高於底價而無法順利得標
    ，陳志誠則與林展南聯繫，希能順利標得上開工程，由林展
    南約王仁民與陳志誠、劉仁演於同年月18日晚間，在吉祥草
    茶藝館會面；王仁民經林展南邀約上開會面時，得知陳志誠
    、劉仁演等人欲求順利得標工程，王仁民明知依政府採購法
    第34 條第2項規定，機關辦理招標不得於開標前洩漏底價，
    且此係屬於關於中華民國國防以外應秘密之消息，竟於林展
    南邀約時，與非依據法令從事於公務之林展南，共同基於公
    務員對於違背職務之行為，要求賄賂及洩漏關於中華民國國
    防以外應秘密之消息之犯意聯絡，先將前次開標得知應保守
    秘密之工程底價洩漏與林展南知悉，推由林展南與陳志誠、
    劉仁演2人交涉， 並同意陳志誠、劉仁演等人以工程得標金
    額之3％為對價而讓渠等獲知底價。 王仁民、林展南謀議既
    定， 2人與劉仁演、陳志誠及不知情之黃金返等人再度於同
    年月18日晚間，在吉祥草茶藝館會面， 陳志誠、劉仁演2人
    即向林展南表明希望王仁民能幫忙標得前開工程，王仁民表
    示：一切由其師父即林展南處理等語，林展南則向陳志誠、
    劉仁演2人表示須以工程總價3﹪作為代價，但為陳志誠、劉
    仁演2人以不敷成本利潤拒絕，提出以工程總價1％作為代價
    之建議，王仁民則表示應以工程總價1.5％計算賄款， 對於
    長官比較好交代等語， 惟仍為陳志誠、劉仁演2人以金額過
    高為由拒絕，當日雙方未達共識而各自離去；嗣後王仁民與
    林展南私下同意陳志誠、劉仁演等人以 1％為獲知底價之代
    價後，由林展南主動與陳志誠聯絡，約定於同年月28日晚間
    於「吉祥草茶藝館」會面， 當日雙方同意以工程款1％作為
    賄款，林展南即依據王仁民事先告知之工程底價在紙條上書
    寫「000000000」之數字，並經王仁民當場點頭表示認可，
    使劉仁演、陳志誠二人得據以決定投標金額。
五、劉仁演、陳志誠認林展南提出之「000000000 」之數字係底
    價金額，遂於翌（29）日，與許韻碧、陳務毅、林鉞程約集
    在貿立公司，討論投標金額及應給付王仁民、林展南之賄款
    分配，陳志誠告訴許韻碧、陳務毅、林鉞程等人，王仁民同
    意渠等以該工程總價款1﹪做為回扣款後， 陳志誠即依據林
    展南提供之該工程投標價格為 「000000000」元為預定投標
    金額，由林鉞程依渠等4家公司之原本預算229,500,000元（
    工程細項分別為消防38,700,000元，空調70,300,000元，建
    築72,000,000元，機電48,500,000元之總和），先以預定投
    標金額「000000000」元除以4家公司原本之預算金額「0000
    00000」元所得的商數為0.9864， 並將原本預算金額的每個
    工程細項分別乘上0.9864，所得到的金額分別為消防38,173
    ,680元，空調69,343,920元，建築71,020,800元，機電47,8
    40,400元，總金額為226,378,800元， 該金額99％的金額為
    224,115,011元，1％金額的回扣款為2,263,789元， 最後被
    告陳志誠核算出該工程之最後投標金額為226,300,000元，4
    家廠商各可分配之合理工程款為：淯璽公司為47,820,000元
    ，所佔工程款比例為21.1312％， 淨臺公司為38,160,000元
    ，所佔工程款比例為百分之16.8626％，立城公司為71,000,
    000元，所佔工程款比例為31.3743％，貿立公司為69,320,0
    00元，所佔工程款比例為30.6319％， 前開各工程款之總和
    即為「000000000」元之投標金額， 渠等即依上開核算結果
    ，由林鉞程在「貿立技術工程股份有限公司估價單」上登載
    該工程:「原本預算『000000000』、 預定投標『000000000
    』、調降0.9864消防000000000.9864＝00000000；空調；
    000000000.9864＝00000000；建築；720000000.9864＝
    00000000；機電；000000000.9864＝00000000，總和為00
    0000000」之內容記載為「協議書」， 並由陳務毅將上開所
    登載之內容影印分發予在場之人，就相關投標金額及工程回
    扣款進行討論，林鉞程則以淯璽公司47,820,000元之工程款
    除以1.05計算出之金額為45,550,000元（即扣除稅款後之款
    項），再以該金額乘以1％，核算出淯璽公司所應支付之1％
    回扣款為455,500元； 陳務毅則係以69,320,000元（含稅）
    的1％計算出貿立公司應支付的回扣款為693,200元；陳志誠
    則係以淨臺公司38,160,000元之工程款除以1.05計算出之金
    額為36,342,800元（即扣除稅款後之款項，再以該金額乘以
    1％， 核算出淨臺公司所應支付之1％回扣款為363,428元；
    陳務毅則係以69,320,000元（含稅）的1％計算出， 許韻碧
    則以71,000,000元（含稅）的 1％計算出立城公司應支付的
    回扣款為710,000元。嗣立城公司於91年7月1日第4次公開招
    標時，以226,300,000元進行投標，因低於底價， 遂依政府
    採購法第52條第1項第1款決標而順利得標。
六、劉仁演、許韻碧、陳務毅、陳志誠、林鉞程等人於上開工程
    順利得標後，共同基於交付賄賂之犯意聯絡，先由陳志誠於
    91年11月8日自淨臺公司設在彰化銀行大直分行之乙存帳戶
    內，提領約定之賄款363,428元， 至林展南位於臺北市○○
    路○段45號10樓之佛堂樓下， 王仁民、林展南復共同基於收
    受賄賂之犯意聯絡，由林展南出面親自收受；陳務毅則於91
    年11月19日自貿立公司設在臺北國際商業銀行永春分行之帳
    戶（帳號：0000000000000號）匯款693,200元至立城公司於
    第一商業銀行民生分行開立之00000000000號帳戶後， 同日
    許韻碧再利用不知情之妻即許黃麗鈴自立城公司上開第一商
    業銀行民生分行之帳戶提領1,403,200元（ 包括立城公司應
    負擔之710,000元匯款及貿立公司匯入之693,200元），並裝
    置於1牛皮紙袋內，林鉞程則簽發以淯璽公司為發票人之B00
    00000，票面金額：455,500元、到期日： 92年3月25日之支
    票1紙，由林鉞程駕車搭載陳志誠、許黃麗鈴， 至林展南上
    開佛堂附近，林鉞程、許黃麗鈴分別將上開支票、牛皮紙袋
    交予陳志誠，經陳志誠與林展南聯繫後，林展南則指示不知
    情之弟子黃金返下樓自陳志誠收受淯璽公司上開支票及裝有
    1,403,200元牛皮紙袋後轉交予林展南； 嗣於92年4月1日，
    林展南將上開淯璽公司簽發之支票 1紙交由陳志誠代為兌現
    ，陳志誠於同年月7日兌現後即將現金款項送交林展南。
    本案經劉仁演向法務部調查局桃園縣調查站告發並經檢察官
    指揮偵查， 經法務部調查局桃園縣調查站人員於93年8月17
    日持法院核發之93年度聲搜字第704號搜索票， 分別至台北
    市○○○路○段140巷11號2樓之立城公司、台北市○○路348
    號2樓之3之貿立公司、台北市○○區○○路2段109巷6弄2號
    2樓之淨臺公司、桃園縣蘆竹鄉○○路○段176巷3號之淯璽公
    司執行搜索，扣得附表所示之物品；嗣劉仁演、許韻碧、陳
    務毅、陳志誠、林鉞程分別於檢察官訊問時自白，始查悉上
    情。
七、案經法務部調查局桃園縣調查站移送臺灣桃園地方法院檢察
    署檢察官偵查起訴。
    理  由
壹、程序方面：
  一被告在調查人員詢問時製作筆錄自白之證據能力：
    (一)被告王仁民部分：
      被告王仁民之辯護人為被告王仁民辯護稱：1.被告王仁民
      、共同被告林展南在桃園縣調查站偵訊時，遭調查員施以
      脅迫、利誘等不正方法訊問，其等在調查員詢問時之供詞
      ，均無證據能力。2.原審向調查局函調由錄音帶轉錄之DV
      D2件及被告王仁民錄音光碟2片， 因調查局偵訊時應全程
      錄影、錄音，但該局僅節錄聲音檔並無影像，足見上開光
      碟有經刪剪，並非完整之錄影檔（應含影像、聲音），均
      無證據能力。3. 桃園縣調查站93年8月17日、18日影音光
      碟，無證據能力： 原審詰問證人黃金返筆錄記錄93年8月
      17日在調查站作筆錄偵訊中確有停電之情事（原審卷95年
      9月20日審判筆錄第3頁），惟查本案影音光碟卻無顯示停
      電情事，足證其有剪接並不完整；另經被告王仁民辯護人
      整理播放桃園縣調查站93年8月17日、18日影音光碟，該2
      光碟有畫面閃爍跳動扭曲、中斷，甚至其他節目之畫面，
      足證該影音光碟有中斷、剪接現象並不完整，應無證據能
      力云云。然查：
      1.被告王仁民於100年4月12日在本院審判程序中已供陳：
        （在調查局詢問）所言實在等語；僅辯稱：但之前在調
        查員是用誘導方式叫我講，且他拿許韻碧等五個人的筆
        錄叫我配合講，說這樣他可以叫檢察官讓我交保云云（
        見本院100年4月12日審判筆錄）。復未指出錄音檔部分
        有何一階段不連續，以供本院勘驗，合先敘明。
      2.本案影音光碟中斷之問題：
        刑事訴訟法第100條之1第1項、第2項固分別規定：訊問
        被告，應全程連續錄音；必要時，並應全程連續錄影。
        但有急迫情況且經記明筆錄者，不在此限。筆錄內所載
        之被告陳述與錄音或錄影之內容不符者，除有前項但書
        情形外，其不符之部分，不得作為證據。而被告王仁民
        於93年8月17日、 18日在桃園縣調查站詢問時之影音光
        碟，經送請刑事警察局鑑定結果，該光碟有畫面閃爍跳
        動扭曲、中斷，甚至其他節目之畫面，固有內政部警政
        署刑事警察局100年5月9日刑鑑字第100044029號函在卷
        可稽。然再查：
        (1)被告於93年8月17日、 18日在桃園縣調查站詢問時之
          錄音、錄影光碟，均係調查人員於詢問被告時，以科
          學儀器錄製函送檢、院，有相關資料在卷可憑。
        (2)細繹前揭刑事訴訟法第100條之1第1項、第2項規定，
          得見：訊問被告，「應全程連續錄音」；「必要
          時」，並應全程連續錄影；筆錄內所載之被告陳述
          與錄音或錄影之內容不符者，除有前項但書情形外，
          「其不符之部分」，不得作為證據。而被告王仁民及
          選任辯護人並未指出本案調查員訊問被告，有何故意
          違反「應全程連續錄音」規定之情事。
        (3)關於被告王仁民於93年8月17日、 18日在桃園縣調查
          站詢問時之筆錄有漏載部分，本院已依被告之聲請，
          通知於100年3月14日勘驗被告93年8月17日、 18日在
          桃園縣調查站詢問時之影音光碟後補載，當事人對於
          勘驗結果均表示無意見。至於被告王仁民於93年10月
          1日在桃園縣調查站詢問時之錄音部分， 原審法院法
          官於勘驗時雖未通知當事人到場，惟被告王仁民就原
          審關於此部分之勘驗筆錄， 已於100年5月3日在本院
          審判程序中明確陳稱：關於10月1日（ 原審勘驗筆錄
          ）的部分，我們同意有證據能力云云（見本院100年5
          月3日審判筆錄）； 本院審酌該勘驗筆錄作成時之情
          況，認為適當，依刑事訴訟法第159條之5之規定，亦
          得為證據。
        (4)被告王仁民雖另聲請傳喚於調查員詢問時在場之律師
          證人余敏長為證。據證人余敏長律師在本院審理中具
          結供稱：（辯護人問：你有無因為調查員偵訊方式的
          不當，與調查員發生言語上的爭執？）這部分我真的
          忘記，想不起來了；在偵訊過程中，我跟他有提出一
          些個人對訊問的看法，但至於是否為「爭執」，見仁
          見智；（問：調查員有無提示同案其他被告筆錄或告
          知其供述內容後訊問王仁民？）我實在沒什麼印象；
          ... 為何電腦中斷，我不清楚；如果有中斷的話，這
          要看調查局內部是發生何事，這部分我不知道；至於
          中斷時間多久，我忘記了；...（ 檢察官問：你所看
          到的狀況，是有何具體的狀況、具體的證據，認為調
          查員有誘導訊問的情形？）我忘記了，從卷內所附錄
          音的譯文裡面觀之，我是認為調查員有誘導的情形而
          提出意見來跟他溝通；（問：剛才辯護人有問過是否
          與調查員有發生爭執？）為何發生爭執我忘記了，有
          關偵訊時，我有與調查員提出意見的溝通，至於這是
          否為「爭執」，見仁見智：（問：有無近乎吵架式、
          情緒性的爭執或只是主張一些看法？）我不太有印象
          ；... 退步言，我覺得這是否為「爭執」，都是個問
          題云云（見本院100年4月12日審判筆錄）。查，被告
          於偵查中委任律師在場，最主要之目的就是在防止被
          告遭到偵訊人員非法取供，因之，委任之當事人茍若
          有遭到非法取供，受任之在場律師自當全程目睹，並
          記憶深刻，實難以「忘記了」一詞搪塞；而觀諸證人
          余敏長律師之上揭供述，僅得見渠在被告接受調查員
          詢問時，曾認為調查員有誘導的情形而提出意見來跟
          調查員溝通，而對「調查員有無提示同案其他被告筆
          錄或告知其供述內容後訊問王仁民？」乙節，回答「
          實在沒什麼印象」等語，並否認有因「誘導訊問」與
          調查員「發生爭執」，更遑論有其他非法取供之情事
          。證人余敏長律師上揭在本院審理中之供證，尚不足
          為被告有利之認定。
        (5)被告王仁民及其選任辯護人又未能指出被告於 93年8
          月17日、18日在桃園縣調查站詢問錄影「中斷期間」
          ，有如何遭調查人員脅迫、利誘、詐欺、疲勞訊問、
          違法羈押或其他不正之方法非法取供之情事；本院自
          無從據以調查、審認調查員於此部分詢問時，是否有
          故意違反刑事訴訟法第100條之1第1項有關「 必要時
          ，並應全程連續錄影」之規定；亦不得僅因此部分影
          音光碟偶然意外有畫面閃爍跳動扭曲、中斷，或末段
          有其他節目之畫面，即推論該影音光碟有故意剪接現
          象， 並遽認已違反刑事訴訟法第100條之1第1項規定
          ，而無證據能力。
      3.被告王仁民又辯稱：之前調查員是用誘導方式叫我講，
        且他拿許韻碧等五個人的筆錄叫我配合講，說這樣他可
        以叫檢察官讓我交保云云。然並未能指出具體之相關證
        據方法以供法院查證，所辯自難遽予採信。
    (二)被告林展南部分：
      被告林展南之辯護人為被告林展南辯護稱：1.被告林展南
      於 93年8月17日於調查局之自白筆錄係受到調查員以不正
      方法訊問，且訊問過程未全程連續錄音錄影，依法無證據
      能力。2.被告王仁民於93年8月17日、93年10月1日於調查
      局之自白係受到調查員以不正方法訊問，且訊問過程未全
      程連續錄音錄影，依法無證據能力。3.原審勘驗筆錄及其
      附件，無證據能力：原審勘驗之光碟僅有錄音而無錄影，
      原始檔案應有「錄音」及「錄影」檔，乃屬證據之替代品
      ，違反直接審理原則之實質直接性原則，應無證據能力，
      且勘驗時未通知被告及辯護人在場，勘驗程序亦不合法，
      依刑事訴訟法第155條第2項未經合法調查之證據，自不得
      作為證據云云。
      1.被告林展南於100年4月12日在本院審判程序中已供陳：
        （在調查局詢問）所言實在等語；僅辯稱：當時在調查
        站，調查員拿陳志誠、劉仁演、許韻碧三人的供詞給我
        看，叫我講「王仁民洩漏底價給我」。事實上，王仁民
        都沒有告訴我任何底價云云（見本院100年4月12日審判
        筆錄）。復未指出錄音檔部分有何一階段不連續，以供
        本院勘驗，合先敘明。
      2.本案影音光碟中斷之問題：
        刑事訴訟法第100條之1第1項、第2項固分別規定：訊問
        被告，應全程連續錄音；必要時，並應全程連續錄影。
        但有急迫情況且經記明筆錄者，不在此限。筆錄內所載
        之被告陳述與錄音或錄影之內容不符者，除有前項但書
        情形外，其不符之部分，不得作為證據。而被告王仁民
        、林展南於93年8月17日、 18日在桃園縣調查站詢問時
        之影音光碟，經送請刑事警察局鑑定結果，該光碟有畫
        面閃爍跳動扭曲、中斷，甚至其他節目之畫面，亦有內
        政部警政署刑事警察局100年5月9日刑鑑字第100044029
        號函在卷可稽。然再查：
        (1)被告二人於93年8月17日、 18日在桃園縣調查站詢問
          時之錄音、錄影光碟，均係調查人員於詢問被告時，
          以科學儀器錄製函送檢、院，有相關資料在卷可憑。
        (2)細繹前揭刑事訴訟法第100條之1第1項、第2項規定，
          得見：訊問被告，「應全程連續錄音」；「必要
          時」，並應全程連續錄影；筆錄內所載之被告陳述
          與錄音或錄影之內容不符者，除有前項但書情形外，
          「其不符之部分」，不得作為證據。而被告林展南及
          選任辯護人並未指出本案調查員訊問被告，有何故意
          違反「應全程連續錄音」規定之情事。
        (3)關於被告林展南於93年8月17日、 18日在桃園縣調查
          站詢問時之筆錄有漏載部分，本院已依被告林展南之
          聲請， 通知於100年3月21日勘驗被告林展南93年8月
          17日、18日在桃園縣調查站詢問時之影音光碟後補載
          ，當事人對於勘驗結果均表示無意見。至於被告王仁
          民於 93年10月1日在桃園縣調查站詢問時之錄音部分
          ，原審法院法官於勘驗時雖未通知當事人到場，惟被
          告就原審關於此部分之勘驗筆錄，已於100年3月21日
          在本院準備程序中明確陳稱：（對於原審勘驗93年10
          月1日偵訊錄音之勘驗筆錄） 我們同意有證據能力，
          這部分不爭執云云（見本院100年3月21日準備程序筆
          錄）；本院審酌該勘驗筆錄作成時之情況，認為適當
          ，依刑事訴訟法第159條之5之規定，亦得為證據。
        (4)被告林展南及其選任辯護人又未能指出被告二人於93
          年8月17日、18日在桃園縣調查站詢問錄影「 中斷期
          間」，有如何遭調查人員脅迫、利誘、詐欺、疲勞訊
          問、違法羈押或其他不正之方法非法取供之情事；本
          院自無從據以調查、審認調查員於此部分詢問時，是
          否有故意違反刑事訴訟法第100條之1第1項有關「 必
          要時，並應全程連續錄影」之規定；亦不得僅因此部
          分影音光碟偶然意外有畫面閃爍跳動扭曲、中斷，或
          末段有其他節目之畫面，即推論該影音光碟有故意剪
          接現象， 並遽認已違反刑事訴訟法第100條之1第1項
          規定，而無證據能力。
      3.被告林展南之辯護人更審前為被告林展南辯護稱：被告
        林展南於93年8月17日至同年月18日， 於法務部調查局
        桃園縣調查站所製作之調查筆錄，係以詐欺、疲勞訊問
        之不正方法取得云云。經查：
        (1)被告林展南於100年4月12日在本院審判程序中已供陳
          ：（在調查局詢問）所言實在等語；僅辯稱：當時在
          調查站，調查員拿陳志誠、劉仁演、許韻碧三人的供
          詞給我看，叫我講「王仁民洩漏底價給我」。事實上
          ，王仁民都沒有告訴我任何底價云云（見本院100年4
          月12日審判筆錄）。 又關於被告林展南於93年8月17
          日、18日在桃園縣調查站詢問時之筆錄，被告林展南
          並未爭執有何記載不實情事，而係於100年3月21日提
          具光碟總整理狀，就有漏載部分請求勘驗，本院復已
          依被告林展南之聲請，通知於100年3月21日勘驗被告
          林展南93年8月17日、 18日在桃園縣調查站詢問時之
          影音光碟後補載，當事人對於勘驗結果均表示無意見
          。勘驗結果，調查員與被告林展南係採取一問一答之
          方式詢問，調查筆錄之內容雖非逐字記載，惟係經調
          查員詢問後，依被告林展南回答之大意記載，調查筆
          錄之內容與被告林展南之供述大致相符， 有本院100
          年3月21日勘驗筆錄及其附件在卷可稽。
        (2)被告林展南於調查員詢問時，同意調查員進行夜間訊
          問，而被告林展南為供述時，其委任之辯護人葉智幄
          律師在場，且被告林展南經詢問是否與被告王仁民在
          吉祥草茶藝館會面時，供稱：同案被告王仁民沒有去
          云云；再觀諸被告林展南之回答內容，顯見係被告林
          展南自行供出同案被告陳志誠交付之金額為 363,428
          元，而非經調查員提示誘導所得（見調查員詢問筆錄
          及本院勘驗筆錄）；此外，被告林展南自行供稱：同
          案被告陳志誠交付金錢之時間係91年10月8日， 而與
          被告陳志誠供稱之91年11月8日不同， 倘此部分之供
          述係經調查員誘導所致，應無出現時間差異之情。另
          參諸：關於是否在吉祥草茶藝館與同案被告劉仁演
          討論本案工程之問題，被告林展南均為否定之供述，
          且否認有收取回扣；另被告林展南嗣於 93年8月18
          日於檢察官複訊時，供稱：其於調查局所製作之筆錄
          ，神情狀態好，並未出於脅迫、詐欺所為等語（見13
          058號偵查卷第116頁）；綜上所述，應認被告林展南
          於調查站中之供述，係出於自由意識所為。
        (3)被告林展南之辯護人又為被告林展南辯護稱：調查員
          於訊問過程中，藉以神明之名義對被告林展南施壓，
          顯係以詐欺之不正方法取得自白云云。經查：調查員
          雖曾詢問：「我問過你的神明， 收了紅包36萬3千多
          少...神明說你講的不是實話!」，被告回答「的確是
          啊!我現在講的都是實話」等語（ 見本院100年3月21
          日勘驗筆錄附件「被告林展南於100年3月21日提出光
          碟總整理狀」第4頁）； 然觀諸上開調查員前揭詢問
          ，無非欲藉神明之語以為道德勸說，已難認有何詐欺
          可言；參以：被告林展南自稱參佛修道數十年，對
          於神明是否可能忽然介入個案，而為如此之說詞，理
          應體悟甚深；觀諸被告回答「的確是啊! 我現在講
          的都是實話」，應可得見被告林展南並不因調查員上
          開詢問假藉神明之語，而變更其原先之說法；被告
          林展南之辯護人葉智幄律師亦同在場，倘此係屬不正
          方法之訊問，應立即提出質疑，然被告林展南之辯護
          人並無此舉；且被告林展南於此之後，所為之供述
          非全然對於指涉之犯行為坦承之供述，顯見被告林展
          南之供述並無受有詐欺所為，調查員上開訊問，亦無
          違刑事訴訟法第98條之情。
      4.被告林展南雖另辯稱：當時在調查站，調查員拿陳志誠
        、劉仁演、許韻碧三人的供詞給我看，叫我講「王仁民
        洩漏底價給我」；事實上，王仁民都沒有告訴我任何底
        價云云（見本院100年4月12日審判筆錄）。然並未指出
        相關之證據方法以供法院查證，所辯已難遽予採信。至
        於，調查人員縱有以言語表示「掌握有相當之證據」云
        云，用以突破涉案人之心防，亦應認為屬辦案之適法手
        段，附此敘明。
  二更審前被告王仁民之辯護人為被告王仁民辯護稱：共同被告
    劉仁演、許韻碧、陳志誠、陳務毅、林鉞程等人於調查站中
    所為之證述，係審判外之陳述，不具證據能力云云。查，原
    審同案被告劉仁演、許韻碧、陳志誠、陳務毅、林鉞程等人
    分別於法務部調查局桃園縣調查站調查中及檢察官偵查中對
    被告王仁民、林展南部分之陳述，就被告王仁民、林展南而
    言，固屬審判外之陳述。惟再查：
    (一)按被告以外之人於偵查中向檢察官所為之陳述，除顯有不
      可信之情況者外，得為證據， 刑事訴訟法第159之1第2項
      定有明文；又刑事訴訟法第159條之1第2項「 被告以外之
      人於偵查中向檢察官所為之陳述」得為證據者，應限縮解
      釋為已經被告或其辯護人行使反對詰問權者始有其適用（
      最高法院95年度台上字第5256號、第4558號、第5027號、
      94年度台上字第5651號、第3728號判決意旨參照）。查，
      原審同案被告劉仁演、許韻碧、陳志誠、陳務毅、林鉞程
      等人於檢察官偵查時，已具結擔保其證詞之真實性，嗣於
      原審、本院更審前審理中，復傳喚原審同案被告劉仁演、
      許韻碧、陳志誠、陳務毅、林鉞程等人為證人，並以證人
      之調查證據程式具結詰問，同案被告劉仁演、許韻碧、陳
      志誠、陳務毅、林鉞程透過被告王仁民、林展南之辯護人
      所行使之反詰問，及渠等相互之對質權，該調查筆錄不利
      對方之陳述，亦「延緩」至審判程式中行使詰問權及確保
      ，是原審同案被告劉仁演、許韻碧、陳志誠、陳務毅、林
      鉞程於檢察官偵查中之證述，均具有證據能力。
    2.刑事訴訟法第159條之2規定：被告以外之人於檢察事務官
      、司法警察官或司法警察調查中所為之陳述，與審判中不
      符時，其先前之陳述具有較可信之特別情況，且為證明犯
      罪事實存否所必要者，得為證據。本院審酌：
      (1)原審同案被告劉仁演、許韻碧、陳志誠、陳務毅、林鉞
        程等人從未指陳渠等於調查局桃園縣調查站調查中有遭
        非法取供而出於非自由意思陳述之情事；被告王仁民、
        林展南亦從未指出上揭證人於調查局桃園縣調查站調查
        中有如何遭非法取供之情事。
      (2)一般人對於牽涉犯罪之事均避之惟恐不及，絕無對於未
        曾參與之犯行亦虛偽杜撰，以自陷囹圄之理，此為周知
        之事實。原審同案被告劉仁演、陳志誠、許韻碧、陳務
        毅、林鉞程在調查員詢問時均坦承有行賄之情事，嗣後
        復經原審以「對於依據法令從事公務之人員，關於違背
        職務之行為，交付賄賂」罪，分別判處「有期徒刑陸月
        ，褫奪公權壹年，緩刑貳年」、「有期徒刑拾月，褫奪
        公權壹年，緩刑貳年」、「有期徒刑壹年肆月，褫奪公
        權貳年，緩刑貳年」、「有期徒刑壹年肆月，褫奪公權
        貳年，緩刑貳年」、「有期徒刑壹年肆月，褫奪公權貳
        年，緩刑貳年」，並已確定在案。基上所述，足認原審
        同案被告劉仁演、許韻碧、陳志誠、陳務毅、林鉞程於
        調查中所為不利於渠等自己及被告王仁民、林展南之陳
        述，與審判中部分不一致之陳述，其先前之陳述具有較
        可信之特別情況。
      (3)原審同案被告劉仁演、許韻碧、陳志誠、陳務毅、林鉞
        程調查中所為不利於被告王仁民、林展南之陳述，嗣既
        於審判期日到庭具結陳述，其雖有與審判中部分不一致
        之陳述，惟其先前之陳述具有較可信之特別情況（已詳
        如前述），且為證明被告王仁民、林展南犯罪事實存否
        所必要者，是原審同案被告劉仁演、許韻碧、陳志誠、
        陳務毅、林鉞程於調查中之證述，均具有證據能力。
  三被告王仁民之辯護人於本院更審前審理中為被告王仁民辯護
    稱：被告王仁民於93年8月17日、同年10月1日於法務部調查
    局桃園縣調查站所製作之調查筆錄，係經由調查員先擬好答
    案，再由被告王仁民回答是或不是，調查員所製作之調查筆
    錄內容，與被告王仁民之供述並不相符，是被告王仁民於調
    查站所為之供述，無證據能力云云。惟查：
    (一)被告王仁民於100年4月12日在本院審判程序中已供陳：（
      在調查局詢問）所言實在等語；僅辯稱：但之前在調查員
      是用誘導方式叫我講，且他拿許韻碧等五個人的筆錄叫我
      配合講，說這樣他可以叫檢察官讓我交保云云（見本院10
      0年4月12日審判筆錄）。 關於被告王仁民於93年8月17日
      、18日在桃園縣調查站詢問時之筆錄， 被告王仁民於100
      年3月14日提具刑事陳報（調查證據）狀， 就有漏載部分
      請求勘驗，本院已依被告王仁民之聲請，通知於100年3月
      14日勘驗被告王仁民93年8月17日、 18日在桃園縣調查站
      詢問時之影音光碟後補載，當事人對於勘驗結果均表示無
      意見。勘驗結果，調查員與被告係採取一問一答之方式詢
      問，調查筆錄之內容雖非逐字記載，惟係經調查員詢問後
      ，依被告王仁民回答之大意記載，調查筆錄之內容與被告
      王仁民之供述大致相符，有本院100年3月14日勘驗筆錄及
      其附件在卷可稽。
    (二)再者，被告王仁民於調查員訊問完畢後， 分別於93年8月
      18日、同年10月1日於檢察官偵查複訊時，亦供稱： 其於
      調查中所為之供述係出於自由意識，並非出於強暴利誘詐
      欺及疲勞訊問所致，同意將調查筆錄作為偵訊筆錄之一部
      分等語（見13058號偵查卷第107至108頁、 第265至266頁
      ）。綜上所述，應認被告王仁民於調查站中所為之供述，
      係出於其自由意識所為之任意性自白，應具有證據能力。
  四證人許黃麗鈴、黃金返、陳慧雯偵查中供述之證據能力：
    (一)按被告以外之人於偵查中向檢察官所為之陳述，除顯有不
      可信之情況者外，得為證據， 刑事訴訟法第159之1第2項
      定有明文。查，上揭證人於檢察官偵查時，已具結擔保其
      證詞之真實性；嗣於原審、本院更審前審理中，復依聲請
      分別傳喚證人許黃麗鈴、黃金返、陳慧雯到庭具結進行交
      互詰問。證人許黃麗鈴、黃金返、陳慧雯於檢察官偵查中
      之供述，又查無顯有不可信之情況：是證人許黃麗鈴、黃
      金返、陳慧雯於檢察官偵查中之證述，均具有證據能力。
    (二)至於證人陳慧雯於調查員詢問之證述，核與渠嗣後在檢察
      官偵查中及原審具結所為之證述，尚無不符之處，附此敘
      明。
  五被告二人之辯護人於本院又為被告辯護稱：(一)證人劉仁演於
    本院上訴審證稱談底價之過程，係被告王仁民將底價告知被
    告林展南，被告林展南再告知陳志誠，屬「傳述傳聞」；(二)
    證人林鉞程於原審證稱在貿立公司開會時如果得標要付佣金
    或回扣款、陳務毅證稱可以從民航局那邊官員知道底價，均
    係聽聞自劉仁演所述，係屬傳聞證據；(三)證人周淑娟於原審
    證稱，其製作之帳冊上記載91.10.31之支出係中正航站工程
    佣金之支出係聽聞自陳志誠所述，屬傳聞證據；(四)證人許韻
    碧在偵查中供稱「劉仁演說要給佣金，他說要給金童師父，
    因為劉仁演說可以透過金童師父的關係得標」云云，此項陳
    述亦屬轉述劉仁演之說詞，亦屬傳聞證據；證人陳務毅在偵
    查中亦供稱：「我當天有匯款給立城公司，許總說金童師父
    要幫忙我們」、「剛開始不知道（回扣多少），後來是陳志
    誠、劉仁演告訴的，我同意支付百分之一」，此項供詞核屬
    轉述他人說詞之傳聞證據；(五)證人許韻碧、陳務毅、林鉞程
    等3人在原審行交互詰問所為部分證詞，核屬傳聞證據； 均
    無證據能力云云。惟按傳聞證據，是以人之陳述內容作為證
    據所產生之問題，僅限於供述證據，始有傳聞法則之適用；
    而「供述證據」不等同於「言語」，供述證據尚包括書面陳
    述，且同為「言語」，有以之為供述證據，亦有以之為非供
    述證據，其用為非供述證據者，係以該「言語」之意義、內
    容之真實性為其「問題」，其用於非供述證據時，則係以該
    「言語」之「存在」為其問題；當言語伴隨著行為，在社會
    生活上之評價為生活之一部，而賦予整體行為之意義時，該
    言語部分，非屬傳聞證據。查：
    (一)證人劉仁演供述部分；
      證人即原審同案被告劉仁演所供：「伊在91年7月1日得標
      前，與被告王仁民共見過3次面」、「第1次...  其中1位
      男子即為伊於參加前開工程開標時民航局主持開標之官員
      」、「席間被告王仁民曾向伊表示，金童是他的師父，他
      的事情一切可由金童師父做主處理」、「 陳志誠於91年6
      月18日第2次約伊於當晚6時半至吉祥草茶藝館，與被告王
      仁民及金童師父即被告林展南見面... 席間金童師父代表
      被告王仁民提出必須提供工程總價3％的回扣， 作為渠等
      協助得標之代價」、「被告王仁民隨即明確表示：要多加
      0.5％之金額，係因底價不是他所訂定，該0.5％工程回扣
      款是要給他上面能決定底價的長官」、「91年11月28日左
      右， 陳志誠打電話告訴伊說對方同意接受工程款1％回扣
      成數， 並約伊於當晚6時半仍至吉祥草茶藝館與被告王仁
      民、金童師父等見面，伊依約抵達時，陳志誠、被告王仁
      民、金童師父及黃金返等均已在場， 且桌上已有1張寫有
      「000000000」阿拉伯數字之紙條， 陳志誠同時告訴伊照
      此金額去標前開工程即可得標」、「席間大家確認以前開
      工程得標金額1％做為回扣」、 「所有相關話題均由金童
      師父代表被告王仁民發言」各節，均係該證人親眼目睹，
      並非經由他人之轉述而得知。
    (二)證人林鉞程、陳務毅、許韻碧供述部分：
      上開證人有關「決標前之93年6月29日晚間， 由劉仁演聯
      繫陳務毅、許韻碧、陳志誠、林鉞程等 5人在貿立公司會
      議室開會，討論支付前述標案民航局人員回扣款之事宜」
      、「會議中陳志誠先告訴許韻碧、陳務毅、林鉞程等人，
      民航局該工程標案之開標主持人王仁民同意渠等以該工程
      總價款1％做為回扣款」、 「隨後陳志誠即依據林展南提
      供之該工程投標價格為000000000元，由林鉞程依渠等4家
      公司之原本預算229,500,000元，依照比例調降4家公司應
      有之工程款」、「所得商數為0.9864，並將原本預算金額
      的每個工程細項分別乘上0.9864」、「前開各工程款之總
      和即為226,300,000元之投標金額」、 「並由證人陳務毅
      將上開所登載之內容影印分發予在場之人，就相關投標金
      額及工程回扣款進行討論」各節，為本案投標價格、行賄
      款分擔緣由及存在之事實，且均係該證人親眼目睹，並非
      經由他人之轉述而得知。
    (三)證人周淑娟於原審證稱：其製作之帳冊上記載91.10.31之
      支出係中正航站工程佣金部分；
      證人周淑娟該部分之供述，係在證明行賄人陳志誠「有自
      淨臺公司銀行帳戶內，提領約定款項，用以支出中正航站
      工程佣金」之事實存在；是故證人周淑娟供證「陳志誠告
      知」之言語部分，非屬傳聞證據。
    (四)綜上，被告之辯護人為被告所辯：證人劉仁演、林鉞程、
      陳務毅、許韻碧、周淑娟行交互詰問所為部分證詞，核屬
      傳聞證據，均無證據能力乙節，並不足採。
  六此外，本件認定事實所引用之本件卷內其餘之卷證資料（包
    含人證與文書證據、物證等證據），並無證據證明係公務員
    違背法定程式所取得，且被告及其辯護人於審判期日對本院
    提示之卷證陳明沒意見等語，且卷內之文書證據，亦無刑事
    訴訟法第159條之4之顯有不可信之情況與不得作為證據之情
    形。從而，依刑事訴訟法第159條至159條之5之規定， 本件
    認定事實所引用之本件卷證所有證據（包含人證與文書證據
    、物證等證據），均有證據能力。
貳、實體方面：
  一訊據被告王仁民、林展南固坦承於91年6月間、 同年月18日
    、28日，於臺北市○○○路松山機場附近之「吉祥草茶藝館
    」與被告劉仁演、陳志誠會面，被告林展南坦承有提出數字
    供被告陳志誠、劉仁演作為投標金額之參考，事後並收受被
    告陳志誠交付之360,000元，惟矢口否認有洩漏底價、 收受
    賄賂之違背職務行為。被告王仁民在更審前辯稱：伊並未洩
    漏底價予被告林展南知悉云云。在本院辯稱：(一)被告王仁民
    並無違背職務受賄及洩漏本案工程底價行為，被告王仁民在
    吉祥草與證人劉仁演見面時並未以明示或暗示方式洩漏本案
    工程底價，亦未參與討論佣金比例，證人劉仁演於原審之證
    詞並不足以證明被告王仁民有表示以工程總價百分之一．五
    計算賄款對長官比較好交代，被告王仁民亦未將工程底價告
    知林展南書寫在紙條上等事實。(二)證人陳志誠、許韻碧、林
    鉞程、陳務毅於原審之證詞，亦不足以證明被告王仁民有與
    陳志誠、劉仁演協商佣金比例，被告王仁民亦未告知被告林
    展南底價，或對伊所書寫字條表示意見，不足以證明被告王
    仁民有洩漏底價及討論佣金比例之行為。(三)另本案工程招標
    已3次流標，立城公司第4次投標如仍流標得減價依底價承作
    而決標，無須探詢招標底價，可於第四次投標流標後以書面
    表示願依底價承作，故被告王仁民亦無洩露底價予立城公司
    之必要等語。被告林展南則在更審前辯稱：伊係根據其本身
    之法力、隨口提出吉祥數字供陳志誠、劉仁演作為投標之參
    考， 且僅收受陳志誠交付之360,000元作為籌辦法會之費用
    ， 並未收受許韻碧、陳務毅、林鉞程交付之1,403,200元、
    455,500元云云。 在本院辯稱：(一)關於洩漏國防以外秘密罪
    部分：系爭標案，先後經4次開標程序， 僅於第一次招標前
    ，有依政府採購法第46條規定訂定底價，餘三次之招標則均
    未依規定訂底價。原前審判決未指明被告所洩漏者，係何次
    標案之底價，即為被告有罪諭知，本有未盡調查能事之失。
    設原前審判決指摘被告洩漏之秘密， 係第4次標案之底價，
    則因第4次標案，並未有依政府採購法第46條第1項『由機關
    首長或其授權之人核定底價』訂定底價之程序。 於第4標案
    底價，未經依法核定下，法律上即不存有所謂應守秘密之事
    項；於應守秘密之客體不存在下，被告即無違反法律上應守
    秘密之義務，從而本案被告， 實難構成刑法第132條洩漏國
    防以外應守秘密罪責。(二)關於收受賄賂罪部分：陳志誠、許
    黃麗鈴、林鉞程是否確有於91年11月19日至被告林展南之佛
    堂附近交付金錢及支票？即非無疑。足見陳志誠、許黃麗鈴
    二人，故意互推責任，顯然另有隱情，實則依黃金返之證述
    可知，被告林展南確實從未收受前開金錢或支票，且觀被告
    林展南自調查、偵查及歷審審理時均一再堅稱僅曾於91年10
    月8日收受陳志誠交付36萬元之紅包， 且已作為梁皇寶懺法
    會支出之用，即可見一班等語。經查：
  (一)被告王仁民於89年間擔任交通部民用航空局場站組科長兼統
    一發包中心執行秘書， 負責民航局各單位發包金額5千萬元
    以上營繕工程之上網公告、販賣圖說及主持開標等發包業務
    ，為依據法令從事公務之人員；嗣91年間，民航局中正國際
    航空站 「更新第一航廈1樓出、入境大廳天花板及照明工程
    （第一、二期）」、 「第一航廈1樓出、入境大廳自動灑水
    及排煙系統增設工程」、「第一航站大廈組合式空調箱風管
    汰換工程」欲進行公開招標，招標工程底價係由底價評審小
    組召集人即交通部民用航空局副局長黃錫榮、主審人員係副
    局長黃錫榮指派之正工程師張憲安，出席委員有張明誠、彭
    楚平、王雲峰、辛一等人，陳慧雯為小組幹事，該標案底價
    依「交通部民用航空局底價表」，係由計畫執行單位提出採
    購預估金額242,505,664元， 該單位底價評審小組提出之建
    議底價為238,545,668元，業管單位建議底價為227,803,302
    元，主審張憲安提出之建議底價為227,000,000元， 經民航
    局底價評審小組審查後， 提出之建議底價為227,000,000元
    （含稅）， 最後由召集人黃錫榮核定之底價為227,000,000
    元（含稅）等情，業據被告王仁民供承在卷，復經證人陳慧
    雯於檢察官偵查中、法院審理中證述明確，是此部分之事實
    堪以認定。
  (二)原審同案被告劉仁演為漳發公司之負責人兼總經理，原審同
    案被告許韻碧為立城公司之總經理，原審同案被告陳務毅為
    貿立公司之負責人，原審同案被告陳志誠為淨臺公司之負責
    人，原審同案被告林鉞程為淯璽公司之負責人，原審同案被
    告劉仁演為參與本案招標工程，與原審同案被告許韻碧協商
    並徵得許韻碧之同意，掛名立城公司專案經理，並由原審同
    案被告許韻碧授權原審同案被告劉仁演全權處理本案招標工
    程相關事宜，劉仁演遂介紹原審同案被告陳務毅，陳務毅再
    介紹原審同案被告陳志誠、林鉞程就各自上揭公司，組成聯
    合承攬團隊，並以立城公司為投標代表廠商，其中立城公司
    負責本案招標工程之營造部分，貿立公司負責空調部分，淨
    臺公司負責消防工程部分，淯璽公司負責照明工程部分一節
    ，亦據證人即原審同案被告劉仁演、許韻碧、陳務毅、陳志
    誠、林鉞程供承在卷，且有授權書1紙在卷可稽（ 見原審卷
    (一)）；是此部分之事實亦堪認定。
  (三)次查，本案招標工程共進行4次投標， 第1次於91年5月10日
    舉行，因無廠商前來投標，故於開標後流標； 第2次於同年
    月31日舉行，僅有立城公司投標，但因不符合資格，故於開
    標後廢標；第3次於91年6月12日舉行，有立城公司及潤安機
    電工程股份有限公司2家公司參與投標，因該2次未開價格標
    ，被告王仁民於流標、廢標後即將未經開封之底價封交還底
    價評審小組幹事陳慧雯保管；第3次進行公開招標時， 有立
    城公司及潤安機電工程股份有限公司進行投標，惟渠等提出
    之投標金額分別為258,500,000元、241,000,000元，均高於
    底價，因潤安公司同意減價，被告王仁民遂將底價封開封檢
    視知悉上開工程之底價， 潤安公司提出之238,700,000元標
    價仍高於底價，立城公司及潤安公司則同意進行比減價格，
    立城公司則提出228,850,000元， 潤安公司則表示不能再減
    ，因高於底價，立城公司遂再提出228,800,000元， 並表明
    不能再減，經審標結果，立城公司比減價格後之標價高於底
    標，無得為決標對象之廠商，被告王仁民當場宣布廢標；第
    4 次則於91年7月1日舉行，僅立城公司參與投標，因投標金
    額226,300,000元低於底價227,000,000元，故順利決標一節
    ，亦據被告王仁民及證人即原審同案被告劉仁演、許韻碧、
    陳務毅、陳志誠、林鉞程供承在卷，復經證人陳慧雯證述明
    確， 並有民航局中正國際航空站開標資料暨開標紀錄各1份
    在卷可稽（見18159號偵查卷第30至34頁）， 是被告王仁民
    於91年6月12日第3次投標後，即已知悉底價一情，應堪認定
    。
  (四)再查：
    1.證人即原審同案被告劉仁演證稱：伊在91年7月1日得標前
      ，與被告王仁民共見過3次面；第1次，伊係在前開工程經
      過2次流標後， 聽陳志誠表示該工程主持開標的人員中有
      陳志誠認識的人，陳志誠可以安排見面，因伊有參加過該
      工程之開標，見過現場主持開標的人員，故同案被告林鉞
      程、 陳務毅及許韻碧等3人即提議由伊代表渠等去看陳志
      誠所言是否屬實， 伊乃於91年6月經由陳志誠電話聯繫前
      往位於臺北市○○街114號1樓之吉祥草茶藝館，伊約於當
      晚7時許抵達該茶藝館，當時陳志誠已與2男1女在場， 其
      中 1位男子即為伊於參加前開工程開標時民航局主持開標
      之官員，陳志誠介紹該名民航局官員為「王先生」（即被
      告王仁民），另介紹該名女子為「金童」師父（即被告林
      展南），金童身旁之男子為「黃師兄」（即金童師父之大
      弟子黃金返），席間被告王仁民曾向伊表示，「金童」是
      他的師父，他的事情一切可由金童師父做主處理，離去時
      陳志誠還向伊表示：「我跟你講沒錯吧，就是他（即王仁
      民）」；數日後， 伊與陳志誠、林鉞程、陳務毅等4人在
      貿立公司見面，伊告訴陳務毅及林鉞程「就是那個人（即
      王仁民）沒錯」，當時陳志誠告訴伊等，金童師父他們有
      表示， 必須提供工程總價3％的回扣給工程承辦人員被告
      王仁民等，才能使工程順利得標， 伊與陳務毅、林鉞程3
      人認為回扣成數太高，價格不好， 認為頂多可以工程款1
      ％為回扣款上限；嗣後工程再度進行投標惟仍流標；陳志
      誠於91年6月18日第2次約伊於當晚 6時半至吉祥草茶藝館
      ，與被告王仁民及「金童」師父即被告林展南見面，伊抵
      達時陳志誠、王仁民、金童師父及黃金返均已在場，席間
      金童師父代表被告王仁民提出必須提供工程總價 3％的回
      扣，作為渠等協助得標之代價， 伊與陳志誠表示如支付3
      ％回扣款後，該工程將沒有利潤，伊與其他合夥人只能支
      付工程款1％之金額作為回扣， 隨後「金童」師父即提出
      折半為1.5％工程回扣款之意見， 但伊仍堅持只能支付工
      程款1％的回扣，被告王仁民隨即明確表示：要多加0.5％
      之金額，係因底價不是他所訂定， 該0.5％工程回扣款是
      要給他上面能決定底價的長官等語，結果雙方並無共識即
      各自離去；至91年11月28日左右，陳志誠打電話告訴伊說
      對方同意接受工程款1％回扣成數，並約伊於當晚6時半仍
      至吉祥草茶藝館與被告王仁民、「金童」師父等見面，伊
      依約抵達時，陳志誠、被告王仁民、「金童」師父及黃金
      返等均已在場，且桌上已有1張寫有「000000000」阿拉伯
      數字之紙條，陳志誠同時告訴伊照此金額去標前開工程即
      可得標，伊即將該金額默記在心裡，席間大家確認以前開
      工程得標金額1％做為回扣， 關於被告王仁民如何取得該
      工程底價並協助伊等順利得標之方式並未進一步提出說明
      ，所有相關話題均由金童師父代表被告王仁民發言云云（
      見13058號偵查卷第87至89頁、第94至95頁、第173頁背面
      至175頁背面、第184至185頁，原審卷(一)第219至222頁）
      。
    2.證人即原審同案被告陳志誠證稱：針對上開工程，伊與被
      告王仁民等於91年7月1日前共見過3次面；第1次，伊係應
      劉仁演之提議於 91年6月初透過金童師父與王仁民在吉祥
      草茶藝館見面，當時在場者另有金童師父的男性弟子（黃
      金返）、劉仁演等5人，當時只是彼此介紹認識寒暄， 並
      未提及前開工程相關事宜，91年6月12日， 伊等以立城公
      司之名義投標前開工程，但未得標後， 於91年6月18日，
      伊和劉仁演主動聯繫金童師父與被告王仁民再於吉祥草茶
      藝館第2次見面，當時前開金童師父之男性弟子（ 黃金返
      ）亦在場，伊與劉仁演表達希望由被告王仁民協助伊順利
      標得前開工程，當時金童師父表示， 伊必須支付該工程3
      ％的回扣款始能順利標得該工程，但遭伊與劉仁演以不敷
      成本利潤為由當場拒絕， 伊提出僅願意支付該工程1％的
      回扣款，金童師父提出1.5％，被告王仁民則表示， 要多
      加0.5％之金額，係因底價不是他所管，如有0.5％回扣款
      能給決定底價的人將比較好交代」之意思，結果雙方並未
      達成協議，至91年6月28日，金童師父主動與伊聯繫， 表
      示願意針對工程回扣款之數額再做協商，伊與被告王仁民
      、金童師父、金童師父的男性弟子、 劉仁演等5人再於吉
      祥草茶藝館第3次見面，經雙方協議後， 金童師父表示同
      意以該工程款之1％作為回扣款， 並由渠將工程底價書寫
      於1張小紙條上， 並表示由伊等依該底價投標即可順利得
      標，劉仁演即將該底價抄寫起來，而金童師父即將渠書寫
      的底價單收回，金童師父在書寫前開工程底價金額時，伊
      與被告王仁民、劉仁演及金童師父男性弟子（黃金返）等
      人均在現場親眼目睹等語（見13058號偵查卷第30、164、
      190頁，原審卷(一)第238至241頁、第247至第248頁、第250
      至251頁、第253至254頁）。
    3.被告王仁民於原審法院審理中雖坦承有於91年6月18日、
      同年月28日，在吉祥草茶藝館與同案被告陳志誠、劉仁演
      及被告林展南等人會面， 而否認在91年6月18日之前有會
      面之事實。惟證人劉仁演、陳志誠均證稱：在91年7月1日
      得標前，與被告王仁民共見面3次云云，業如前述； 且被
      告王仁民於調查中供承，與同案被告陳志誠、劉仁演、被
      告林展南等人在吉祥草茶藝館見面3次等語（見13058號偵
      查卷第102頁）；而被告王仁民上開供稱：第1次會面僅互
      相寒暄乙節，亦核與證人劉仁演、陳志誠證稱： 第1次會
      面並未談論工程內容等語相符，顯見被告王仁民上開自白
      核與事實相符；是應認被告王仁民、林展南與證人劉仁演
      、陳志誠，在吉祥草茶藝館見面之次數為3次一情， 應可
      認定。 另證人劉仁演對於第1次在吉祥草茶藝館見面之時
      間，究係91年6月12日第3次投標前或後，雖前後指證不一
      ，惟證人陳志誠則明確證稱：第1次見面之時間為91年6月
      12日之前，之後才進行第3次投標等語（詳如前述）， 亦
      與證人劉仁演於93年8月17日調查及偵查中之證述相符；
      而被告王仁民亦供承在91年6月12日之後， 與證人陳志誠
      、劉仁演見面2次（見原審卷(二)第112頁）； 顯見第1次會
      面之時間應為91年5月31日第2次投標後、同年6月12日第3
      次投標前。又被告王仁民於調查中雖供稱： 91年6月28日
      第3次會面時， 在場之人有同案被告陳志誠、林展南、許
      韻碧等人云云（見13058號偵查卷第262頁背面）；然查，
      原審同案被告許韻碧否認在 91年6月28日在吉祥草茶藝館
      與被告王仁民等人會面，且證人陳志誠、劉仁演、林展南
      就91年6月28日在場之人之證述，均無許韻碧， 是被告王
      仁民此部分之供述，應屬有誤。
    4.綜上，被告王仁民、林展南與證人劉仁演、陳志誠，確實
      有在91年6月初之某日、同年月18日、28日， 在臺北市○
      ○街114號1樓之吉祥草茶藝館會面， 第1次會面並未就上
      開工程一情進行討論，第2次、第3次會面則就工程款得標
      後，應給付之「百分比成數」進行討論，此據證人劉仁演
      、陳志誠之證述綦詳。被告王仁民雖辯稱：伊僅在場吃飯
      ，並未參與討論，亦未洩漏底價予被告林展南云云；被告
      王仁民之辯護人為被告辯護稱：依證人即被告劉仁演雖於
      本院審理中證稱「我們是在談實際底價多少，費用要多少
      錢，我到時比約定時間晚50分鐘，他們4人已經在場， 我
      在桌子上有看到1張小紙條，上面寫數字， 他們有說那個
      數字可不可以，我不記得（誰說那個數字可不可以），…
      3 ％是誰開口我記不起來，當時是有人轉述給我，…我到
      的時候紙條已在桌上，所以細節我不了解，我沒有看到王
      仁民把底價告知金童師父，金童師父再告知陳志誠的過程
      」等語， 尚不足以證明被告王仁民有表示以工程總價1.5
      ％計算賄款對長官比較好交代，被告王仁民亦未將工程底
      價告知被告林展南書寫在紙條上等事實云云；又依證人即
      被告陳志誠於原審審理中證稱：「（我們在吉祥草）談怎
      麼讓我們得標，談到如果讓我們得標，我們要付一點錢給
      金童師父那邊，3％、1.5％及1％，是金童師父提出， 王
      仁民沒有講什麼，是由金童師父講，金童師父給我們數字
      寫在紙上，我沒有注意王仁民有無看到數字， 1％比例算
      出的錢給金童師父的目的為佣金，我在場未聽到王仁民對
      字條表示意見」等語，亦不足以證明被告王仁民與被告陳
      志誠、劉仁演協商佣金比例，被告亦未告知林展南底價，
      或對伊所書寫字條表示意見云云。然查，被告王仁民於偵
      查中自承：伊知道當天所討論之百分比，係針對伊主持之
      上開工程，且百分比之成數係被告林展南和被告陳志誠在
      談，伊認為那些費用是用來辦法事云云；嗣於調查中供稱
      ：91年6月28日會面時， 被告林展南詢問陳志誠、許韻碧
      （應為被告劉仁演），在第3次開標後結果， 問渠等有無
      減價空間，經同案被告許韻碧（應為被告劉仁演）核算後
      ，將紙條交給被告林展南，被告林展南看了看後，即於現
      場提出「000000000」之金額作為工程之投標金額， 並轉
      頭詢問伊之意見，因伊在91年6月12日第3次開標時見過工
      程底價為227,000,000元， 而被告林展南提出之數字低於
      工程底價，故伊點了點頭，被告林展南即轉告陳志誠、許
      韻碧（應為劉仁演）以「000000000」之金額投標等語（
      見13058號偵查卷第108頁、第282頁正、反面）。 被告林
      展南雖又辯稱： 伊係依據陳志誠所提出3次投標標單金額
      ，提供一吉祥數字供渠等進行投標云云。然再查：
      (1)被告王仁民既係上開工程之主要承辦開標、主持之人員
        ，其聚餐之場合見有投標廠商在場，非但未能迴避，反
        而在場聽聞投標廠商與他人（即被告林展南）討論工程
        得標後，應給付如何成數與被告林展南，其行為已有可
        議。
      (2)再者，被告林展南係佛教界之人士，與上開工程並無任
        何關係， 證人劉仁演、陳志誠卻能2次與被告林展南討
        論上開工程金額及百分比之成數；且證人劉仁演、陳志
        誠亦均證稱：被告王仁民告知一切與被告林展南洽談即
        可等語，顯見證人劉仁演、陳志誠於91年6月18日、 28
        日與被告王仁民、林展南2人會面時， 知悉可與被告林
        展南洽談本案工程之細節；而該證人劉仁演、陳志誠等
        人，從事工程業已久，業據渠等供述明確， 渠等歷次3
        次投標，尚難估算妥適之金額，以低於工程底標而得標
        ，被告林展南並非工程界之人士， 焉有觀看3次投標標
        單金額即能準確估算恰僅低於工程底標僅 611,120元之
        「000000000」金額， 供證人陳志誠等人以該金額進行
        投標。且證人陳志誠為求順利得標，請被告林展南提供
        一吉祥數字，若被告林展南提供低於底價甚鉅之數字而
        使陳志誠等人順利得標，渠等需額外給付工程得標金額
        之1％作為酬謝（見本院上訴字卷97年9月31日審判筆錄
        第9頁）， 已據證人陳志誠於本院更審前審理中具結證
        述明確；而此舉勢將減少陳志誠等人因承辦上開工程所
        得之利潤，顯見證人陳志誠、劉仁演與被告林展南洽談
        底價及百分比之成數時，已知悉被告林展南係代表被告
        王仁民與渠等洽談工程事宜， 應認於91年6月18日雙方
        會面洽談交付「百分比」之成數之前，被告王仁民、林
        展南已就劉仁演等人將與渠等詢問工程底價、應交付之
        百分比之成數等節，已有相互討論，被告王仁民並將應
        保守秘密之工程底價告知被告林展南，推由被告林展南
        出面與劉仁演、陳志誠等人交涉。是被告王仁民於洽談
        交付「百分比」之成數雖未參與討論或表示意思，然被
        告王仁民與林展南既已事先商討研議，自無需於與劉仁
        演、陳志誠會面時，出言表示意見。
      (3)被告林展南、王仁民均辯稱：渠等與同案被告陳志誠討
        論應給付之百分比成數，係欲供作被告林展南籌辦法會
        之用，並非以此作為洩漏工程底價之代價云云，並舉證
        人余聯樹於原審審理之證詞為據。惟觀諸本案工程底價
        高達227,000,000元，倘以底價之1％計算，亦有2,270,
        000元，倘同案被告陳志誠為求順利得標， 若得標則捐
        獻部分金額供作法事者，而佛教師父籌辦法事所需花費
        項目，大致固定，此乃通常之理，證人陳志誠僅需提出
        固定明確之數目供作法事之用即可，自無需以工程得標
        金額之固定成數作為籌辦法事之捐獻，亦無需自3％至1
        ％之間，相互討價還價；又立城公司順利於91年7月1日
        得標後，證人陳志誠曾於91年11月18日給付被告林展南
        363,428元（詳如後述）， 並由其妻即淨臺公司會計周
        淑娟於91年度之總帳預付款部分記載於11月13日支出「
        J91-091金童佣363428」， 並在上開工程之支出款項下
        記載91年10月31日支出「金童師父1％，363,428」，該
        部分之支出係記載上開工程成本支出之帳冊，係屬於本
        件工程之佣金支出，業據證人周淑娟於原審審理中證述
        明確（見原審卷(二)第59至60頁），且有淨臺公司91年度
        總帳冊1本扣案可佐，復有支出款之帳冊影本1紙附卷為
        憑（見13058號偵查卷第32頁）， 倘此部分確實供作法
        會捐獻之用，自無需給付帶有零頭數字之金額供作法會
        之用，亦無需將此部分之費用列在上開工程之支出成本
        帳下，是應認被告林展南與證人即原審同案被告陳志誠
        等人洽談之百分比成數，並非供作法會捐獻之用。
      (4)又查，關於被告王仁民供稱：被告林展南提供之數字為
        「000000000」乙節，此核與證人劉仁演所證稱： 被告
        林展南提供之數字為「000000000」等語雖有不符。 然
        查， 證人即原審同案被告陳志誠、劉仁演於91年6月28
        日自被告林展南處知悉工程底價後，於（29）日與證人
        即原審同案被告陳務毅、林鉞程、許韻碧等人召開會議
        ，並在貿立公司之估價單上記載：「協議書」，並載明
        ：「原本預算000000000」、「預定投標000000000」等
        語，此有估價單3紙附卷可稽（ 見13058號偵查卷第185
        、245、254頁）；且分據證人劉仁演、陳志誠、陳務毅
        、林鉞程、許韻碧等人供承明確，證人陳務毅、林鉞程
        、許韻碧均證稱：「000000000」之數字，係聽聞劉仁
        演、陳志誠等人所敘述，以此為預定之投標金額，是應
        認被告林展南提出之數字係「000000000」一節，堪以
        認定。
    5.證人即同案被告許韻碧雖於原審審理中證稱：伊曾在吉祥
      草餐廳，與同案被告劉仁演、陳志誠、金童師父及其黃姓
      弟子、被告王仁民等人見面云云。然查，該證人許韻碧於
      調查及偵查中，均否認其於91年7月1日第4次投標前， 有
      與被告王仁民會面等語；且證人即同案被告劉仁演、陳志
      誠、被告王仁民、林展南亦證稱：在場之人並無被告許韻
      碧；是應認證人許韻碧於3次在吉祥草茶藝館會面時， 並
      未在場。
    6.被告王仁民之辯護人又為被告辯護稱：證人即同案被告林
      鉞程、陳務毅，於原審審理中證稱：渠等均未至吉祥草茶
      藝館與被告王仁民、林展南等人會面，渠等係依劉仁演之
      陳述，認需給付給金童師父，並未聽聞民航局之官員要回
      扣等語，而認證人林鉞程、陳務毅之證述屬傳聞證據而無
      得為認定被告王仁民有期約或收受賄賂之行為，亦無洩漏
      工程底價之行為云云。惟查：
      (1)被告王仁民、林展南與證人劉仁演、陳志誠，確實有在
        91年6月初之某日、同年月18日、28日， 在臺北市○○
        街114號1樓之吉祥草茶藝館會面， 第1次會面並未就上
        開工程一情進行討論，第2次、第3次會面則就工程款得
        標後，應給付之「百分比成數」進行討論，此據證人劉
        仁演、陳志誠之證述綦詳，已如前述。
      (2)證人劉仁演、陳志誠於91年6月28日與被告王仁民、 林
        展南會面之翌（29）日，與證人許韻碧、陳務毅、林鉞
        程等人在貿立公司開會， 並以226,388,880元之金額為
        預定投標價格， 計算出以226,300,000元之金額為投標
        價額；嗣於得標後，證人陳務毅、林鉞程亦確實曾分別
        交付693,200元、455,000元予被告林展南（詳如後述）
        ；渠等雖未於吉祥草茶藝館與被告王仁民、林展南等人
        會面，然事後確有依據被告林展南提供之數字，作為渠
        等參與投標金額之依據，並於得標且訂立工程契約後，
        給付渠等得標工程金額之1％予被告林展南， 顯見證人
        劉仁演、陳志誠告知陳務毅、林鉞程「林展南有告知渠
        等工程底價、事後應給付1％」一情，並非虛構。
      (3)再者，證人陳務毅、林鉞程與被告林展南素不相識，亦
        無特別情誼，與本案工程並無關連，倘僅因被告林展南
        告知一「吉祥數字」， 得標後即應支出高達693,200元
        、455,000元作為答謝被告林展南之報酬， 則已顯與常
        情相違。復據證人陳務毅之貿立公司之帳冊記載，貿立
        公司就本案工程所支出之工程特支費欄下，於91年11月
        7日支出「機場com（劉），693200」之金額（ 見13058
        號偵查卷第71頁），所記載之「com」， 係指佣金之意
        乙節，亦據證人陳務毅證述明確。益證被告林展南所提
        供之「226,388,880」，係經由被告王仁民告知後， 所
        提供予證人劉仁演、陳志誠等人之工程底價，被告王仁
        民雖未實際直接告知工程底價，亦無礙於被告王仁民與
        林展南就洩漏工程底價一事，有犯意聯絡、行為分擔。
    7.被告王仁民之辯護人再為被告辯護稱：本案工程業已公開
      招標3次而流標，立城公司第4次投標如仍流標，得減價依
      底價承作而決標，無須探詢招標底價，渠等竟低於底價投
      標，且得標再支付1％之佣金，不合情理云云。然查， 證
      人劉仁演等人於進行上開工程投標之時，並不知悉底價金
      額為何，倘在對於底價金額並無任何概念之前，貿然依照
      底價承作，萬一定的很低，將受有極高之利潤降低之風險
      ，此據證人即被告劉仁演於本院更審前審理中證述明確（
      見本院上訴字卷97年12月18日審判筆錄第6頁）。 且本案
      工程第4次開標時，亦屬公開招標， 立城公司之投標金額
      雖然低於底價，然仍有高於其他廠商投標金額，而未能得
      標之可能；是證人劉仁演等人探詢本案工程底價，係符常
      理，該劉仁演等人探詢底價後，計算出投標金額及佣金支
      出，乃符合成本後，仍決議為之，亦合常情。辯護人上開
      辯解係倒果為因，自不可採。
    8.綜上，應認被告王仁民與林展南，就渠等對於洩漏底價予
      證人劉仁演、陳志誠之違背職務行為，向證人劉仁演、陳
      志誠行求賄賂乙節，堪以認定。
  (五)再查：
    1.上開工程於91年7月1日第4次投、決標前之93年6月29日晚
      間，由證人即原審同案被告劉仁演聯繫貿立公司之負責人
      陳務毅、立城公司之負責人許韻碧、淨臺公司負責人陳志
      誠， 及淯璽公司負責人林鉞程等5人在貿立公司會議室開
      會，討論支付前述標案民航局人員回扣款之事宜，會議中
      證人陳志誠先告訴許韻碧、陳務毅、林鉞程等人，民航局
      該工程標案之開標主持人即被告王仁民同意渠等以該工程
      總價款1％做為回扣款， 隨後證人陳志誠即依據被告林展
      南提供之該工程投標價格為「000000000」元， 由林鉞程
      依渠等4家公司之原本預算229,500,000元，依照比例調降
      4家公司應有之工程款（ 工程細項分別為消防38,700,000
      元，空調70,300,000元，建築72,000,000元，機電48,500
      ,000元之總和）， 先以預定投標金額「000000000」元，
      除以4家公司原本之預算金額「000000000」元，所得的商
      數為0.9864，並將原本預算金額的每個工程細項分別乘上
      0.9864，所得到的金額分別為：消防38,173,680元，空調
      69,343,920元，建築71,020,800元，機電47,840,400元，
      總金額為226,378,800元， 該金額99％的金額為224,115,
      011元，1％金額的回扣款為2,263,789元， 最後陳志誠核
      算出該工程之最後投標金額為226,300,000元，4家廠商各
      可分配之合理工程款為：淯璽公司為47,820,000元，所佔
      工程款比例為21.1312％，淨臺公司為38,160,000元， 所
      佔工程款比例為16.8626％， 立城公司為71,000,000元，
      所佔工程款比例為31.3743％， 貿立公司為69,320,000元
      ，所佔工程款比例為30.6319％， 前開各工程款之總和即
      為「226,300,000」元之投標金額， 渠等即依上開核算結
      果，由證人林鉞程在「貿立技術工程股份有限公司估價單
      」上登載該工程：「原本預算『000000000』、 預定投標
      『000000000』、調降0.9864； 消防000000000.9864＝
      00000000；空調000000000.9864＝00000000；建築0000
      00000.9864＝00000000；機電000000000.9864＝0000
      0000，總和為000000000」之內容記載為「協議書」； 並
      由證人陳務毅將上開所登載之內容影印分發予在場之人，
      就相關投標金額及工程回扣款進行討論，證人林鉞程則以
      淯璽公司47,820,000元之工程款除以1.05計算出之金額為
      45,550,000元（即扣除稅款後之款項），再以該金額乘以
      1％， 核算出淯璽公司所應支付之1％回扣款為455,500元
      ； 證人陳務毅則係以69,320,000元（含稅）的1％計算出
      貿立公司應支付的回扣款為693,200元； 證人陳志誠則係
      以38,160,000元不含稅之金額（即38,160,000除以1.05計
      算）的1％計算出貿立公司應支付的回扣款363,428元，證
      人許韻碧則以71,000,000元（含稅）的 1％計算出立城公
      司應支付的回扣款為710,000元；嗣後，立城公司於91 年
      7月1日以226,300,000元投標並順利標得該工程等情， 業
      據證人即原審同案被告劉仁演、陳志誠、陳務毅、林鉞程
      、許韻碧等人分別證述明確（見13058號偵查卷第175、19
      1至192、210頁反面至211頁反面、238至240、 251頁反面
      至253頁，原審卷(一)第224至225頁、第292至293頁， 卷(二)
      第16頁），復有估價單3紙附卷為憑（見13058號偵查卷第
      195、245、254頁），是此部分之事實堪以認定。
    2.被告林展南雖辯稱： 伊僅收受陳志誠交付之360,000元云
      云。然查：
      (1)立城公司標得上開工程後，於91年10月28日與民航局訂
        立契約後， 證人即原審同案被告陳志誠於91年11月8日
        自淨臺公司設在彰化銀行大直分行之乙存帳戶內，提領
        約定之363,428元，至被告林展南位於臺北市○○路○段
        45號10樓之佛堂樓下，由被告林展南出面收受；嗣後證
        人陳務毅亦於91年11月19日自貿立公司設在台北國際商
        業銀行永春分行之帳戶（帳號：0000000000000號） 匯
        款 693,200元至立城公司於第一商業銀行民生分行開立
        之00000000000號帳戶後， 同日證人許韻碧請其不知情
        之妻許黃麗鈴自立城公司上開第一商業銀行民生分行之
        帳戶提領1,403,200元（包括立城公司應負擔之710,000
        元賄款及貿立公司匯入之693,200元）， 並裝在牛皮紙
        袋內；另證人即原審同案被告林鉞程則簽發以淯璽公司
        為發票人之B0000000，票面金額：455,500元、 到期日
        ：92年3月25日之支票1紙，由林鉞程駕車搭載陳志誠及
        案外人許黃麗鈴，至被告林展南上開佛堂附近，證人林
        鉞程、案外人許黃麗鈴分別將上開支票、牛皮紙袋交予
        陳志誠後，再由陳志誠交予被告林展南指示下樓收受之
        弟子黃金返；嗣於92年4月1日，被告林展南又將上開淯
        璽公司簽發之支票1紙交由陳志誠代為兌現， 陳志誠於
        同年月7日兌現後即將現金款項送交被告林展南等節，
        業據證人許黃麗鈴、證人即原審同案被告陳志誠、林鉞
        程、陳務毅證述明確，且有淨臺公司之支出帳冊、銀行
        存款帳冊、預付款帳冊、立城公司上開第一銀行存款明
        細分類帳、貿立公司之工程特支費帳冊、陳志誠之妻周
        淑娟在華南銀行000000000000號帳戶之活期儲蓄存款存
        摺所載之代收票據明細表及存款交易明細各 1紙為據（
        見13058號偵查卷第32、33、196、59、60、71、197至
        199頁）。
      (2)被告林展南於調查站中供承：陳志誠曾向伊說明，因為
        參與中正機場工程標案之投標而到伊上開精舍祈福，許
        願能夠順利取得前述中正機場的工程標案，並告訴伊如
        渠能順利得標則會包1個大紅包給伊， 後來陳志誠果真
        標到前述中正機場工程標案， 他則分別於91年10月8日
        交代他太太親送新台幣363,428元至伊精舍給伊本人，
        第2次則由陳志誠到伊前開精舍樓下打電話通知伊， 伊
        則交代伊的大弟子黃金返下樓收受由陳志誠以牛皮紙袋
        包裝之1,403,200元 （詳細交付之日期伊已記不得），
        第3次則亦由陳志誠到伊前開精舍樓下打電話通知伊，
        伊則交代伊的大弟子黃金返下樓收受由陳志誠交付之47
        8,000元左右之款項 （詳細交付之日期伊已記不得），
        前述3次陳志誠總計交付伊約2,240,000餘元之款項，伊
        則全數用來支付伊所舉辦之「梁皇寶懺」、「慈悲三昧
        水懺」法會的花費云云（見13058號偵查卷第113頁背面
        ）。被告林展南雖就證人陳志誠第1次給付363,428元之
        時間稱係：91年10月8日等語， 核與證人陳志誠所稱之
        91年11月8日乙節不符。然查， 依據卷附證人陳志誠之
        淨臺公司支出帳冊及銀行存款帳冊記載（ 見13058號偵
        查卷第32、33頁）， 證人陳志誠確於91年11月8日支出
        363,428元予被告林展南； 且被告林展南上揭所供稱陳
        志誠交付之金額，亦與證人陳志誠及淨臺公司帳冊支出
        之金額相符， 是被告林展南供稱「91年10月8日」之日
        期，應係誤記。又被告林展南雖又稱： 第1次係同案被
        告陳志誠之妻周淑娟交付云云。然查，證人陳志誠已證
        稱：其於91年11月8日提領363,428元後，親自交付被告
        林展南云云；再參諸證人陳志誠之妻周淑娟於原法院審
        理中證稱：伊並未交付金錢予被告林展南等語相互勾稽
        ；此部分應認係由證人陳志誠於91年11月8日，交付363
        ,428元予被告林展南無訛。此外，被告林展南上開任意
        性之自白，核與證人即原審同案被告陳志誠證稱：其有
        3次給付金錢予被告林展南一情，互核相符； 雖被告林
        展南中上開供述中就第2次及第3次給付之時間、金額無
        法確定，然就次數、大致金額之重要之點，均與證人陳
        志誠之證述內容相符，是被告林展南上開任意性自白，
        係與事實相符。
      (3)至證人黃金返雖證稱：伊有聽過被告林展南有提過陳志
        誠有親自交付30餘萬元，另外，伊曾於91年11月間，在
        被告林展南上開道場樓下， 向陳志誠收受過1包像蛋糕
        的東西，但是並未現場開拆即交給被告林展南，不確定
        是否為140餘萬元的現金， 亦未收受林鉞程交付之支票
        云云（見13058號偵查卷第120頁、原審卷(二)第74頁）。
        惟核以證人黃金返與證人陳志誠、林鉞程、許黃麗鈴之
        證述內容，證人陳志誠、林鉞程、許黃麗鈴證稱渠等於
        91年11月19日，交付1包物品予證人黃金返一情， 應可
        採信。又證人許黃麗鈴、林鉞程、陳志誠分別證稱：證
        人許黃麗鈴、林鉞程確實有將該包裝 1,403,200元之牛
        皮紙袋、淯璽公司開立之支票交付予證人黃金返等語明
        確； 矧以證人許黃麗鈴交付之牛皮紙袋內裝有多達140
        餘萬元之款項、淯璽公司開立之支票金額亦高達45餘萬
        元，對於渠等交付之對象應無誤認之情。參以證人黃金
        返既已參與被告王仁民、林展南及證人陳志誠、劉仁演
        前於吉祥草茶藝館對於上開工程給付成數之討論，且證
        人林鉞程、案外人許黃麗鈴於91年11月19日交付上開款
        項時，陳志誠亦隨同在場，證人黃金返於接受被告林展
        南之指示下樓拿取上開款項時，應無不知悉證人林鉞程
        、案外人許黃麗鈴前往之目的， 係給付得標工程款1％
        款項之理。是證人黃金返證稱：其並不知悉牛皮紙袋內
        裝置之物品為何，亦未收受被告林鉞程交付之支票云云
        ；應係迴護被告林展南之詞，不足採信。
      (4)被告林展南雖舉證人余聯樹於本院更審前審理中證稱：
        於91年10月至11月間， 被告林展南在台南舉辦為期5天
        之梁黃寶懺法會，被告林展南請其幫忙誦經，並向被告
        林展南收受260,000元之誦經費用等語， 以為證明被告
        林展南確實僅向同案被告陳志誠收受360,000元， 並以
        資作為辦法會之用云云。然查，證人余聯樹上開證述，
        僅能證明被告林展南於91年10月、11月間有舉辦梁黃寶
        懺之法會， 然就被告林展南自證人陳志誠處收受3次金
        額一節，並未親自見聞，是難憑此為被告林展南有利之
        證據。
      (5)另被告林展南又舉證人蔡秋雄，用以證明本案初發生時
        ，證人陳志誠之配偶周淑娟請被告林展南幫忙作證其有
        收到363,428元，被告林展南因不懂凡塵俗事， 以為如
        此配合可以為信徒作有力之幫忙，故在偵查中答稱收受
        金額為363,428元一情。然查， 證人蔡秋雄於原法院審
        理中證稱：周淑娟曾於93年8月間， 至被告林展南上開
        道場與被告林展南談事情，談一些作法會捐獻的事情，
        被告林展南說作法會捐獻的事情怎麼可以記在內帳等語
        （見原審卷(二)第48至52頁）；此核與被告林展南欲待證
        之事實已有相違，且證人周淑娟於原審審理中證稱：調
        查員於93年8月間，至淨臺公司執行搜索後， 伊認為帳
        冊有記載關於工程佣金的事情，覺得與被告林展南有關
        ，所以至被告林展南之道場提醒她云云（見原審卷(二)第
        54頁）；均非被告林展南所稱：陳志誠之配偶周淑娟請
        被告林展南幫忙作證其有收到363,428元之情事。 而被
        告林展南於調查局供稱伊有收到363,428元一節， 係其
        自行陳述，業如前述；更稱： 其中428元係向陳志誠借
        零錢打電話等語；倘被告林展南係為幫忙證人陳志誠，
        而認陳志誠係拿363,428元為法會捐獻， 大可直接稱陳
        志誠係拿363,428元為法會捐獻， 自無需另行訛稱其中
        之428元是用來打電話之必要。 是被告林展南所舉之證
        人余聯樹、蔡秋雄，均無得為被告林展南有利之認定。
    3.被告王仁民雖辯稱：伊並未收到同案被告陳志誠等人交付
      之得標工程款1％之款項云云。惟按共同正犯之成立， 衹
      須具有犯意之聯絡、行為之分擔，既不問犯罪動機起於何
      人，亦不必每一階段之犯行，均經參與（最高法院34年上
      字第862號判例意旨參照）。 又共同正犯應就全部犯罪結
      果共負責任，故正犯中之1人， 其犯罪已達於既遂程度者
      ，其他正犯亦應以既遂論科（最高法院29年上字第3617號
      判例）。查，被告王仁民與林展南就對於洩漏職務上應保
      守秘密之工程底價之違背職務之行為，要求及收受賄賂之
      犯行，既有犯意聯絡及行為分擔，則被告林展南既收受同
      案被告陳志誠、陳務毅、許韻碧、林鉞程交付之賄賂而已
      既遂，則被告王仁民就上開犯行亦同為成立，自不待言。
  (六)此外，證人黃金返雖於工程款之回扣成數進行討論時在場，
    且事後亦有受被告林展南之指示，收受同案被告林鉞程、案
    外人許黃麗鈴交付支票、款項。然查，證人黃金返係被告林
    展南之弟子， 平日即居住於被告林展南設於臺北市○○路○
    段45號10樓之道場，是被告林展南帶同證人黃金返前往吉祥
    草茶藝館與王仁民、陳志誠、劉仁演等人會面、指示證人黃
    金返拿取物品，亦屬常情，自難憑此即認證人黃金返與被告
    王仁民、林展南就上開犯行有犯意聯絡及行為分擔，是證人
    黃金返就本案應屬不知情之人。
  (七)綜上所述，足認被告二人所辯，顯係卸責之詞，不足採信。
    本件事證明確，被告二人之犯行，均堪認定。
  (八)被告林展南之辯護人於本院更審前審理中另聲請傳喚同案被
    告陳務毅、林鉞程到庭為證人， 然此2人均已在原審以證人
    之身分具結進行詰問，且本案犯罪事實已明，本院因認該二
    位證人並無再予傳訊之必要，附此敘明。
  二論罪科刑：
    (一)刑法及刑法施行法部分條文業經於94年2月2日修正公布，
      並均於95年7月1日施行。按行為後法律有變更者，適用行
      為時之法律，但行為後之法律有利於行為人者，適用最有
      利於行為人之法律，現行刑法第2條第1項定有明文。修正
      後刑法第2條第1項之規定，係規範行為後法律變更所生新
      舊法律比較適用之準據法，於修正後刑法施行後，應適用
      修正後刑法第2條第1項規定之從舊從輕之原則為比較；修
      正後刑法第2條第2項，則為同條第1項之特別規定， 於修
      正後刑法施行後，關於非拘束人身自由之保安處分，應依
      修正後刑法第2條第2項之規定，適用裁判時之法律。又修
      正後刑法第35條，乃刑之重輕之法定次序與標準，應適用
      裁判時之修正後刑法第35條之規定。修正後刑法第2條第1
      項係採從舊從輕原則，適用最有利於行為人之法律。既曰
      法律，自較刑之範圍為廣；除法律有特別規定者（如修正
      後刑法第2條第2項非拘束人身自由之保安處分適用裁判時
      法，修正後刑法施行法第9條之3規定之情形），應依其規
      定；或事關執行之緩刑之宣告，或犯罪在刑法修正施行前
      ，自首在刑法施行後之自首部分，或程序之規定（程序從
      新，如刑法第40條沒收宣告之程序規定），應適用裁判時
      之修正後刑法之規定外；依修正後刑法第2條第1項比較時
      ，應就罪刑有關之共犯、未遂犯、連續犯、牽連犯、結合
      犯，以及累犯加重，自首減輕暨其他法定加減原因（如身
      分加減）與加減例等一切情形，綜其全部之結果而為比較
      後，整個之適用，不能割裂而分別適用有利益之條文。關
      於易科罰金之折算標準、易服勞役之折算標準及期限、罰
      金與死刑是否併予執行、多數有期徒刑定應執行之刑時之
      最高刑期之限制等之修正，事涉行為人易刑折算標準金額
      之多寡與期限之長短及定執行刑時能否就罰金刑併予執行
      或有期徒刑定應執行之刑時最高度之限制，亦均屬依修正
      後刑法第2條第1項所應比較適用法律之範圍。拘束人身自
      由之保安處分，並非屬修正後刑法第2條第2項規定應適用
      裁判時法之範圍，除有特別規定者外，亦屬應依修正後刑
      法第2條第1項比較適用之法律；從刑附屬於主刑，除法律
      有特別規定者外，依主刑所適用之法律（以上參照最高法
      院95年5月23日刑事庭第8次會議決議及最高法院24年上字
      第4634號、24年上字第5292號、27年上字第2615號判例）
      。經查，被告王仁民、林展南行為後，下列法律業經修正
      ，茲比較如下：
      1.本案行為時貪污治罪條例為85年10月23日修正公佈，其
        後雖曾經90年11月7日、92年2月6日及95年5月30日修正
        公布，但該條例第3條、第4條、第10條、第17條均未修
        正（嗣該條例第10條雖另於98年4月22日修正， 但並未
        較有利於被告）。又被告行為後， 貪污治罪條例第2條
        於95年5月30日修正公布，並自95年7月1日施行， 該條
        就該條例適用之對象，由修正前之：「依據法令從事公
        務之人員，犯本條例之罪者，依本條例處斷；其受公務
        機關委託承辦公務之人，犯本條例之罪者，亦同。」；
        修正為「公務員犯本條例之罪者，依本條例處斷。」。
        查，被告王仁民係民航局場站組科長，兼任統一發包中
        心執行秘書，負責民航局各單位發包金額50,000,000元
        以上營繕工程之發包業務，本為修正前所定之依據法令
        從事公務之人員，同為修正後刑法第10條第2項第1款所
        定之依法令服務於國家、地方自治團體所屬機關而具有
        法定職務權限者，不論依修正前、後規定，被告王仁民
        均屬貪污治罪條例第2條規定之公務員， 對被告林展南
        而言，該修正並無有利或不利之情形，是依新修正刑法
        第2條第1項前段規定，應適用被告行為時之貪污治罪條
        例。
      2.刑法之比較適用：
        (1)刑法第28條關於共犯之規定，由原條文：「 2人以上
          共同實施犯罪之行為者，皆為正犯」，修正為：「2
          人以上共同實行犯罪之行為者，皆為正犯」，揆諸本
          條之修正理由係為釐清陰謀共同正犯、預備共同正犯
          、共謀共同正犯是否合乎本條規定之正犯要件，而本
          案被告王仁民與林展南就本案犯行，既屬實行犯罪行
          為之正犯，則適用修正前之第28條規定論擬，對被告
          2人並無不利。
        (2)按刑法第31條第1項規定， 於94年2月2日修正公佈，
          95年7月1日施行， 新修正之刑法第31條第1項規定：
          「因身份或其他特定關係成立之罪，其共同實行、教
          唆或幫助者，雖無特定關係，仍以正犯或共犯論。但
          得減輕其刑」，與修正前第31條第1項規定相較， 除
          部分文字修正外，並增設但書「得減輕其刑」之規定
          。刑法第31條第1項之修正， 雖非犯罪構成要件之變
          更，但顯已影響行為人刑罰之法律效果，自屬法律變
          更，依新法第2條第1項規定，比較新、舊法結果，應
          以修正後刑法第31條第1項有 「得減輕其刑」之規定
          ，較有利於被告林展南。
        (3)按刑法第10條第2項關於公務員之定義， 於94年2月2
          日修正公佈，95年7月1日施行， 貪污治罪條例第2條
          亦配合於95年5月30日修正公佈， 95年7月1日施行。
          修正前貪污治罪條例第2條規定： 「依據法令從事公
          務之人員，犯本條例之罪者，依本條例處斷；其受公
          務機關委託承辦公務之人，犯本條例之罪者，亦同」
          ，修正後為「公務員犯本條例之罪者，依本條例處斷
          」，將貪污治罪條例所定「公務員」，依修正後刑法
          第10條第2項規定。 此一修正涉及公務員定義之變更
          ，自屬法律有變更。被告王仁民係民航局場站組科長
          ，兼任統一發包中心執行秘書，負責民航局各單位發
          包金額50,000,000元以上營繕工程之發包業務（包括
          上網公告、販賣圖說及主持開標等），本為修正前所
          定之依據法令從事公務之人員，同為修正後刑法第10
          條第2項第1款所定之依法令服務於國家、地方自治團
          體所屬機關而具有法定職務權限者，不論依修正前、
          後規定， 被告王仁民均屬貪污治罪條例第2條規定之
          公務員，對被告林展南而言，該修正並無有利或不利
          之情形，是適用修正前之刑法第10條第2項，對被告2
          人均無不利。
        (4)刑法第55條後段有關「犯一罪而其方法或結果之行為
          犯他罪名」之牽連犯之規定，經修正刪除。亦即修正
          後之刑法，已無牽連犯得論以裁判上一罪之情形。所
          犯之數罪，應按其具體情形論罪。查被告王仁民、林
          展南二人， 就所犯之貪污治罪條例第4條第1項第5款
          之罪與所犯之刑法第132條第1項之罪間，具有方法、
          目的之牽連關係，為牽連犯，依修正前刑法第55條規
          定， 從一重之貪污治罪條例第4條第1項第5款之罪處
          斷，較依新法分論併罰之結果，修正前有關牽連犯之
          規定，顯較有利於被告。
        (5)綜上比較結果：
          被告王仁民部分：
            修正施行前之刑法規定，較有利於被告王仁民，是
            被告王仁民應適用修正施行前之刑法規定。
          被告林展南部分：
            新修正之刑法第31條第1項增設但書「 得減輕其刑
            」之規定，雖似較有利於被告林展南；然條文既曰
            「得」，即係謂「減」與「不減」，法院仍有審酌
            之權。而原修正前刑法第55條後段有關「犯一罪而
            其方法或結果之行為犯他罪名」之牽連犯規定，經
            修正刪除；亦即修正後之刑法，已無牽連犯得論以
            裁判上一罪之情形； 就被告所犯貪污治罪條例第4
            條第1項第5款之罪與所犯之刑法第132條第1項之罪
            間，具有方法、目的之牽連關係，為牽連犯，若依
            修正前刑法第55條規定，從一重之貪污治罪條例第
            4條第1項第5款之罪處斷， 較依新法分論併罰之結
            果，修正前有關牽連犯之規定，顯較有利於被告。
            綜上整體比較，以修正施行前之刑法較有利於被告
            林展南；是被告林展南部分亦應整體適用修正施行
            前之刑法規定。
        (6)另關於褫奪公權：按從刑附屬於主刑，除法律另有規
          定外，依主刑所適用之法律。故行為後主刑適用之法
          律已變更者，從刑應附隨於主刑，依主刑新舊法比較
          之結果，一體適用法律；苟主刑適用之法律未修正，
          或雖有修正，但僅屬法理之明文化或純文字修正等非
          法律變更，從刑即應與主刑同依一般適用法律之原則
          適用裁判時法。此不因從刑所適用之法律是否變動而
          有不同，俾免從刑單獨比較新舊法，致與主刑割裂而
          適用不同之法律。從刑所附屬之主刑，係指從刑所由
          生之犯罪受宣告之主刑而言。本案被告等犯貪污治罪
          條例，該褫奪公權因所由生之上開之罪主刑宣告所適
          用之法律未變更，自應適用裁判時之刑法（97年度台
          上字第3628號判決意旨參照）。又貪污治罪條例第17
          條規定：「犯本條例之罪，宣告有期徒刑以上之刑者
          ，並宣告褫奪公權」。則就犯貪污治罪條例之罪，是
          否應褫奪公權，自應依上開特別規定。惟關於褫奪公
          權之期間，依刑法第十一條規定適用刑法總則褫奪公
          權之期間，因修正前後刑法第三十七條第二項均規定
          褫奪期間為一年以上十年以下，亦即適用修正前後之
          規定並無不同，故亦不生新舊法比較適用之問題。
    (二)被告王仁民於行為時，擔任民航局場站組科長，兼任統一
      發包中心執行秘書， 負責民航局各單位發包金額50,000,
      000元以上營繕工程之發包業務（ 包括上網公告、販賣圖
      說及主持開標等），係公務員，被告林展南雖不具公務員
      身份，惟與具有公務員身份之被告王仁民共犯貪污治罪條
      例之罪、洩漏中華民國國防以外應秘密之消息罪，依貪污
      治罪條例第3條、刑法第31條第1項規定，亦應依貪污治罪
      條例第4條第1項第5款之罪、 刑法第132條第1項之罪論處
      。被告王仁民就其職務上應保守秘密之工程底價，透過被
      告林展南洩漏予原審同案被告劉仁演、陳志誠等人，以此
      違背職務之行為，期約、收受賄賂，核渠等所為，係犯貪
      污治罪條例第4條第1項第5款之違背職務受賄罪、 刑法第
      132條第1項之罪；被告王仁民與林展南就上開犯行，有犯
      意之聯絡，及行為之分擔，均為共同正犯； 被告2人所為
      之違背職務期約賄賂之行為，係收受賄賂之階段行為，不
      另論罪； 又被告2人共同向原審同案被告劉仁演等人同時
      期約並分別收取賄賂，係利用同一次發包工程之機會，所
      侵害者僅為國家公務執行之公正，侵害法益則屬一個，僅
      成立單純1罪；被告2人上開所犯2罪， 具有方法結果之牽
      連關係， 應從一重之貪污治罪條例第4條第1項第5款之罪
      論處。
  三對上訴理由之准駁：
    (一)被告王仁民部分：
      原審以被告王仁民事證明確， 因之適用貪污治罪條例第2
      條、第3條、第4條第1項第5款、第10條第1項、第17條、
      刑法第2條第1項、第11條前段， 修正前刑法第10條第2項
      、第28條、第55條後段、第37條第2項等規定， 並審酌被
      告被告王仁民身為公務人員，負責多項中正機場之重大公
      共工程，不思廉潔自持，戮力從公，竟以違背職務洩漏底
      價之方式，向投標廠商即原審同案被告劉仁演、陳志誠等
      人收受賄賂，嚴重破壞公務人員之形象，影響至深且鉅等
      一切情狀，並參酌檢察官之求刑，量處被告王仁民有期徒
      刑12年，褫奪公權10年；並說明被告王仁民共同貪污所得
      之財物2,221,628元雖未扣案， 仍應依貪污治罪條例第10
      條第1項連帶追繳沒收，如全部或一部無法追繳時， 依同
      條第2項規定，以其財產抵償之。 另扣案如判決附表所示
      之物品，尚非本案被告王仁民、林展南所有，或其餘同案
      被告劉仁演、許韻碧、陳務毅、陳志誠、林鉞程等人所有
      ，用以犯本案犯罪所用之物，且非違禁物，均不另為沒收
      之諭知。核其認事、用法均無違誤，量刑亦稱妥適。被告
      王仁民上訴意旨仍執陳詞否認犯罪，任意指摘原判決不當
      ，求予撤銷改判，為無理由，應予駁回。
    (二)被告林展南部分：
      原審以被告林展南部分事證亦臻明確，予以論罪科刑，固
      非無見。惟按依刑法第2條第1項比較裁判時法或行為時法
      （包括中間法）何者有利於行為人，應就與罪刑有關之一
      切情形，全部加以比較，依綜合判斷之結果，為整體之適
      用，不得割裂事項而分別適用裁判時或行為時法中個別有
      利之條文，始能符合法律修正及上開條項所定原則從舊例
      外從輕之旨。本件原審判決以林展南雖不具公務員身分，
      但與具公務員身分之王仁民共同犯本件之貪污等罪，依貪
      污治罪條例第3條及刑法第31條第1項之規定，亦應依各該
      罪論處，而林展南行為後，刑法第31條第1項經修正為：
      「因身分或其他特定關係成立之罪，其共同實行、教唆或
      幫助者，雖無特定關係，仍以正犯或共犯論。但得減輕其
      刑。」與修正前同條項之規定相較，除部分文字修正外，
      並增設但書「得減輕其刑」之規定，顯已影響行為人刑罰
      之法律效果，認屬法律變更；經綜合比較新舊條文後，認
      應適用有利於被告等之行為時法，卻就林展南共犯與身分
      之關係部分割裂適用修正後刑法第31條第1項之規定， 顯
      然於法有違。被告林展南之上訴意旨仍執陳詞否認犯罪，
      雖為無理由；然原判決關於被告林展南部分既有上開可議
      之處，自應由本院將原判決關於被告林展南部分撤銷改判
      。爰審酌被告林展南為禮佛之人，本應清心寡慾、無忮無
      求，竟利用精舍內信徒之關係謀取個人不法利益，其參與
      犯罪之情節、手段，及犯後矢口否認犯行之態度等一切情
      狀，並參酌公訴人對被告之求處徒刑，量處被告林展南如
      主文所示之刑，併依法宣告被告褫奪公權10年。被告林展
      南與王仁民共同所得之財物2,221,628元雖未扣案， 仍應
      依貪污治罪條例第10條第1項規定連帶追繳沒收， 如全部
      或一部無法追繳時，依同條第2項規定， 以其財產抵償之
      。另扣案如附表所示之物品，尚非本案被告王仁民、林展
      南所有，或其餘原審同案被告劉仁演、許韻碧、陳務毅、
      陳志誠、林鉞程等人所有，用以犯本案犯罪所用之物，且
      非違禁物，均不另為沒收之諭知，附此敘明。
據上論斷，應依刑事訴訟法第368條、第369條第1項前段、第364
條、第299條第1項前段，行為時貪污治罪條例第2條、第3條、第
4條第1項第5款、第10條第1項、第17條，刑法第2條第1項、第11
前段修正施行前之刑法第10條第2項、第31條第1項、第28條、第
55條後段、第37條第2項，判決如主文。
本案經檢察官莊俊仁到庭執行職務。
中    華    民    國   100    年    6     月    21    日
                  刑事第三庭    審判長法  官  陳博志
                                      法  官  許文章
                                      法  官  劉興浪
以上正本證明與原本無異。
如不服本判決，應於收受送達後10日內向本院提出上訴書狀，其
未敘述上訴之理由者並得於提起上訴後10日內向本院補提理由書
（均須按他造當事人之人數附繕本）「切勿逕送上級法院」。
                                      書記官  初玲玲
中    華    民    國   100    年    6     月    21    日
附錄：本案論罪科刑法條全文
貪污治罪條例第4條：
有下列行為之一者，處無期徒刑或十年以上有期徒刑，得併科新
台幣一億元以下罰金：
一  竊取或侵占公用或公有器材、財物者。
二  藉勢或藉端勒索、勒徵、強占或強募財物者。
三  建築或經辦公用工程或購辦公用器材、物品，浮報價額、數
    量、收取回扣或有其他舞弊情事者。
四  以公用運輸工具裝運違禁物品或漏稅物品者。
五  對於違背職務之行為，要求、期約或收受賄賂或其他不正利益
    者。
前項第一款至第四款之未遂犯罰之。
中華民國刑法第132條
（洩漏國防以外之秘密罪）
公務員洩漏或交付關於中華民國國防以外應秘密之文書、圖畫、
消息或物品者，處3 年以下有期徒刑。
因過失犯前項之罪者，處1 年以下有期徒刑、拘役或3 百元以下
罰金。
非公務員因職務或業務知悉或持有第1 項之文書、圖畫、消息或
物品，而洩漏或交付之者，處1 年以下有期徒刑、拘役或3 百元
以下罰金。
附表：
一、(一)立城營造董事長連城珍91年筆記本1本。
    (二)立城營造董事長連城珍92年筆記本1本。
    (三)立城營造銀行往來日記表1冊。
    (四)立城營造中正航站裝修工程案卷1冊。
    (五)中正航站第一航廈天花板及照明工程聯合承攬廠商內部會
      議記錄1冊。
    (六)立城營造代付劉仁演中正航站第一航廈天花板及照明工程
      公務員佣金傳票正本及存摺內頁及封面影本2頁。
二、(一)貿立技術工程股份有限公司91年11月會計憑證1本。
    (二)貿立技術工程股份有限公司91年1月1日至91年12月31日總
      帳1本。
    (三)台北國際商業銀行存摺1本（戶名：貿立技術工程股份有
      限公司）。
    (四)貿立技術工程股份有限公司中正機場第一期工程案卷。
三、(一)J91-091更新第一航廈一樓出、入境工程卷（一）1冊。
    (二)J91-091更新第一航廈一樓出、入境工程卷（二）1冊。
    (三)J91-091工程收支明細1冊。
    (四)J91-091工程案雜記1冊。
    (五)淨臺工程公司91年度總帳。
    (六)淨臺工程公司91年行事曆1冊。
四、(一)林鉞程華南商業銀行支票簿（帳號：000000000000號）1
      冊。
    (二)交通部民用航空局中正國際航空站中維工（91）字第
      C020-2號契約書正本1冊。